---
lang: da
format:
  pdf:
    documentclass: article
    toc: false
    toc-title: Indholdsfortegnelse
    toc-depth: 3
    number-sections: true
    number-depth: 3
    titlepage: true
    lof: false
    lot: false
bibliography: VFF_projekt.bib
header-includes:
  - \usepackage[a4paper, top=30mm, bottom=30mm, left=20mm, right=20mm, heightrounded]{geometry}
  - \usepackage{booktabs}
  - \usepackage{makecell}
  - \usepackage{pdfpages}
  - \AtBeginDocument{\includepdf[pages={1}]{vff_forside.pdf}}
crossref:
  fig-prefix: ""
  sec-prefix: ""
  tbl-prefix: ""
  eq-prefix: ""
editor: 
  markdown: 
    wrap: 72
---

```{r}
#| label: Setup
#| echo: false
#| eval: true

# Options
options(OutDec = ",")

# Pakker
pacman::p_load("knitr", "tinytex", "tidyverse", "quarto")
```

\pagenumbering{gobble} 
\tableofcontents 
\newpage 
\listoffigures 
\listoftables 
\newpage 
\pagenumbering{arabic} 
\setcounter{page}{1}

## Problemstilling {#sec-problemstilling}

Viborg FF arbejder i dag med flere forskellige systemer, manuelle
processer og excel-ark i deres datahåndtering (Viborg FF interview,
2025). Det betyder, at klubben kan mangle præcise og rettidige estimater
for tilskuertal, hvilket har stor betydning for både drift, økonomi og
fanoplevelse. Under interviewet nævner klubben blandt andet, at
bemandingsplanlægning, catering, sikkerhed og billetstrategi i høj grad
beror på erfaring og mavefornemmelse, frem for systematiske
forudsigelser.

Når man ser på kampdata fra Superstats og vejrinformation fra DMI, er
det tydeligt, at der findes mange påvirkende faktorer, som i princippet
kan måles: Vejr, modstander, kampdato, tidspunkt, placering i
turneringen osv. Det rejser det naturlige spørgsmål om hvorfor disse
data ikke bruges mere aktivt i Viborg FF’s beslutninger?

Her opstår undren:

-   Hvis data eksisterer, hvorfor er der så ikke udviklet en model?
-   Hvilke organisatoriske barrierer står i vejen?
-   Og hvilken konkret værdi ville en sådan model skabe?

Machine learning anvendes bredt til forecasting i retail, transport og
sport, og teknologien gør det muligt at forudsige efterspørgsel med god
nøjagtighed. Derfor er det relevant at undersøge, om Viborg FF kan bruge
ML-forudsigelser til at styrke forretningen, og hvad der kræves for at
implementere det i praksis.

Dette leder naturligt frem til følgende problemformulering.

### Problemformulering {#sec-pf}

Hvordan kan ML-baserede forudsigelser af tilskuertal skabe
forretningsværdi for Viborg F.F., og hvad kræver implementeringen?

Underspørgsmål:

1.  Hvilket datamodenhedsniveau har VFF i dag, og hvilke
    udviklingsskridt er nødvendige for at kunne implementere og anvende
    ML-modeller?

2.  Hvilke faktorer (vejr, modstander, billetsalg m.v.) og ML-modeller
    giver de bedste forudsigelser?

3.  Hvordan kan forudsigelserne bruges til at forbedre
    ressourceplanlægning?

4.  Hvordan sikres det, at modellen faktisk bliver brugt i
    organisationen?

### Afgrænsning

I projektet fokuseres der kun på hjemmekampe i Superligaen. Vi inddrager ikke detaljerede cost-benefit eller return on investment analyser, men forretningsværdien diskuteres kvalitativt, og undersøger ikke organisatoriske forandringer i detaljer, kun de forhold der direkte påvirker brugen af ML-modellen.

## Videnskabsteori og metode

Projektet tager udgangspunkt i et positivistisk paradigme, fordi vi
undersøger noget, der kan måles og analyseres gennem tal: nemlig hvilke
faktorer der påvirker tilskuertallet, og hvordan en ML-model kan
forudsige det. Positivismen passer godt, da den bygger på idéen om, at
virkeligheden består af observerbare og kvantificerbare forhold, som man
kan finde mønstre i [@egholm_2014].

### Ontologi, epistemologi og metodologi

Ontologisk antager vi, at ting som vejr, modstander, tidligere
resultater og historiske tilskuertal påvirker fremmødet på en objektiv
måde, som vi kan måle.

Epistemologisk arbejder vi både med kvantitative data (fx tilskuertal,
modstander og vejrdata) og kvalitative data (interviews og oplæg fra
VFF). De kvantitative data hjælper os med at se statistiske sammenhænge,
mens de kvalitative data giver indsigt i organisationens datamodenhed,
systemer og praktiske udfordringer.

Metodologisk bruger vi derfor et mixed methods-design, hvor vi
kombinerer talbaserede analyser med kvalitative indsigter for at forstå
både hvad der sker, og hvorfor det sker i praksis.

### Deduktiv og abduktiv tilgang

Vi arbejder overvejende deduktivt, fordi vi starter med eksisterende
viden om, hvad der normalt påvirker tilskuertal, og tester det med data
i vores ML-arbejde. Samtidig bruger vi en abduktiv tilgang, hvis
modellen viser noget overraskende. Fx viser interviewdata, at vejret
ikke betyder så meget som man kunne tro — hvis modellen bekræfter eller
udfordrer dette, skal vi forklare hvorfor. Her hjælper de kvalitative
indsigter.

### Teorivalg og empiri

Teorien om datamodenhed anvendes til at vurdere VFF’s nuværende
datamodenhedsniveau ([Bilag 1: Datamodenhedsanalyse](#bilag-1)),
ML-teori bruges til at identificere vigtige faktorer og evaluere
modeller, og teori om organisatorisk implementering anvendes til at forstå 
forhindringer for anvendelse af ML i praksis gennem governance- og organisationsanalyse ([Bilag 4: Governance-analyse](#bilag-4)). Empirien består
af et semistruktureret interview med VFF [@vff_interview_2025] samt sekundære data fra
Superstats [@superstats] og DMI [@dmi2025], der giver indsigt i klubbens eksisterende
datagrundlag og faktorer, der påvirker tilskuertal.

### Undersøgelsesdesign

Projektet følger elementer fra CRISP-DM, herunder problemforståelse,
dataklargøring og modeludvikling. Samtidigt bruger vi Data Product
Canvas til at forstå forretningen, brugere, aktører og værdi af
løsningen ([Bilag 2: Data Product Canvas](#bilag-2)).

### Datatyper og metodevalg

Primære data er det semistrukturerede interview med VFF. Sekundære data
inkluderer historiske kampdata fra Superstats, vejrdata fra DMI og
billetsalgsdata fra VFF. Analyserne inkluderer datamodenhedsanalyse
([Bilag 1: Datamodenhedsanalyse](#bilag-1)),
Data Product Canvas
([Bilag 2: Data Product Canvas](#bilag-2)),
SWOT-analyse
([Bilag 3: SWOT-analyse](#bilag-3)),
governance-analyse
([Bilag 4: Governance-analyse](#bilag-4)),
Porters Five Forces
([Bilag 5: Porters Five Forces](#bilag-5))
samt PESTEL-analyse
([Bilag 6: PESTEL-analyse](#bilag-6)). Triangulering anvendes for at sikre
validitet, og pålidelige datakilder som DMI og Superstats styrker
reliabiliteten, mens interne VFF-data kan være præget af manglende
standardisering. En begrænsning er det begrænsede antal hjemmekampe pr.
sæson, som reducerer datamængden til ML.

## Analyse

### Viborg FF’s datamodenhed

Viborg F.F. vurderes til niveau 1–2 i både Alexandra-modellen og 5
Levels of Data Maturity. Data lagres primært i Excel- og CSV-filer, og
forskellige afdelinger benytter adskilte systemer såsom Eventii, CRM og
Power BI. Klubben har ingen samlet dataarkitektur, begrænset anvendelse
af data i beslutninger og mangler standardisering, hvilket øger risikoen
for dobbeltregistrering og inkonsistens. Kommunikation i klubben sker
over e-mail, WhatsApp og SMS. Microsoft Teams bruges kun til møder,
dette tyder på at der er splittet vidensdeling.

Interviewdata viser dog en stigende bevidsthed om behovet for
dataintegration og kvalitet: “Vi prøver at bevæge os mod en ensrettet
datastruktur, men det tager tid” (VFF interview, 2025). Delkonklusionen
er, at klubben ikke er klar til produktionsmæssig brug af ML, men kan
arbejde med prototyper og datamodellering, forudsat at der etableres
governance, integration og standarder.

### Faktorer og ML-modeller

Analysen viser, at tilskuertallet til hjemmekampene påvirkes af en række
faktorer, som både er sportslige, strukturelle og eksterne. Den mest
afgørende enkeltfaktor er billetsalget, hvor data for salg ti, syv og
tre dage før kampstart har størst forklaringskraft. Kampens tidspunkt og
ugedag, holdets seneste resultater samt kampens modstander spiller også
en rolle. Vejrforhold som temperatur, regn og vind påvirker fremmødet,
ligesom demografiske forhold som lokal befolkningstæthed og særlige
forhold som ferieperioder og kampgrupper bidrager til variationen i
tilskuertallet.

For at udnytte disse faktorer til præcise forudsigelser anvendes
ML-modeller. Lineær regression fungerer som en enkel og fortolkelig
baseline, som samtidig gør det muligt at udføre scenarieanalyser og
beregne prediktionsintervaller. Best Subset Selection identificerer de
mest informative kombinationer af variable og balancerer mellem
modelkompleksitet og risikoen for overfitting. Ridge- og
Lasso-regression anvendes til at håndtere multikollinearitet og reducere
varians, hvor Lasso samtidig udfører variabelselektion og fremhæver de
mest betydende faktorer, eksempelvis billetsalg.

Resultaterne viser, at uden billetsalgsdata klarer modeller som Lasso og
PLS sig bedst, mens lineær regression også giver gode estimater. Når
billetsalgsdata inkluderes, falder forudsigelsesfejlene markant, og
næsten alle modeller performer godt. Dette understreger, at billetsalget
er den stærkeste faktor.

Det er dog væsentligt at bemærke, at datagrundlaget er relativt
begrænset, da antallet af hjemmekampe pr. sæson er lavt. Det betyder, at
modelresultaterne formentlig ændre sig, efterhånden som der tilføjes
flere sæsoner og mere historisk data.

Til praktisk anvendelse har vi brugt den lineære model til at opstille
scenarier for fremtidige kampe. Best-case og worst-case scenarier
illustrerer, hvordan tilskuertallet kan variere afhængigt af
kampresultater, vejr og billetsalg, og giver et realistisk spænd for
forventede tilskuertal. Dette gør modellen anvendelig som
beslutningsværktøj for bemanding, catering og marketing.

### Forretningsværdi og ressourceplanlægning

En præcis ML-model kan skabe konkret værdi ved at understøtte bedre
bemandingsplanlægning, effektivisere catering og sikkerhed, styrke
sponsorhåndtering og målrette marketingindsatsen. Modellen gør det
muligt at reducere omkostninger, mindske spild og fremme fanloyalitet,
samtidig med at ressourcer kan planlægges mere strategisk ud fra
forventet fremmøde.

PESTEL-analysen ([Bilag 6: PESTEL-analyse](#bilag-6)) viser, at Viborg FF’s tilskuertal påvirkes af
flere eksterne faktorer. Politiske og juridiske rammer som
sikkerhedskrav og GDPR skaber strukturelle betingelser, sociale forhold
som fankultur, modstander og kampens betydning driver efterspørgslen,
mens teknologiske og miljømæssige faktorer muliggør dataindsamling samt
påvirker fremmødet. Ved at integrere disse faktorer kan ML-modellen
levere mere præcise prognoser og understøtter bedre planlægning og
kommercielle beslutninger.

### Organisatorisk implementering

For at sikre, at ML-modellen rent faktisk bliver brugt i Viborg FF, er
det vigtigt at tage højde for de organisatoriske udfordringer. Klubben
har i dag lav datamodenhed, systemerne taler ikke altid sammen, og der
kan være en naturlig skepsis over for nye tiltag, fordi beslutninger
traditionelt baseres på erfaring og mavefornemmelse. Små datasæt kan
desuden gøre modellens forudsigelser mindre stabile, hvilket kan svække
tilliden til den.

For at få modellen i brug kræves klare retningslinjer for, hvordan data
håndteres, så kvaliteten sikres, og data løbende vedligeholdes. Det er
også vigtigt, at der er én eller flere personer ansvarlige for modellen
og dens drift, så den ikke bliver glemt i hverdagen. Medarbejderne skal
trænes i at bruge og forstå modellen, og visualiseringer i fx Power BI
kan gøre det nemt at følge prognoserne og bruge dem i planlægning og
beslutninger.

Det handler altså ikke om, hvorvidt teknologien kan fungere, men om at
skabe en kultur og strukturer, der gør, at modellen bliver et aktivt og
brugbart værktøj i klubben.

## Konklusion

VFF mangler præcise og rettidige forudsigelser af tilskuertal, hvilket
påvirker økonomi, drift og fanoplevelse. En ML-baseret model kan skabe
stor værdi gennem bedre ressourcefordeling, mere effektiv markedsføring
og forbedret planlægning. Manglende præcise estimater kan føre til over- eller underbemanding, madspild, utilfredse fans og tabte indtægter. 

Analysen viser dog, at klubbens datamodenheden ligger på niveau 1–2, og
fuld implementering kræver standardisering, bedre dataarkitektur,
governance og integration af systemer. Med dette på plads kan VFF
etablere en datadrevet kultur, skabe økonomiske forbedringer og
professionalisere beslutningsprocesserne.

Det er teknisk muligt at udvikle en prototype-ML-model, men før modellen
kan anvendes strategisk, skal organisationen løftes datamæssigt. Værdien af machine learning modellen bliver altså først realiseret når de organisatoriske og tekniske forudsætninger er på plads.

\newpage

## Literaturliste

**Bøger**

Egholm, L. (2014).
*Videnskabsteori: Perspektiver på organisationer og samfund*.
1. udg. København: Hans Reitzels Forlag.


Bang, C.G. (2025).
*Data-Driven Decision-Making for Business*.
London: Routledge.


Wickham, H., Çetinkaya-Rundel, M. & Grolemund, G. (n.d.).
*R for Data Science* (2nd ed.).  
Available at: https://r4ds.hadley.nz/
(Accessed: 16 December 2025).
  
  
    
**Interview**

Viborg FF (2025).
Transskriberede interviews.  
Available at: https://eadania.mrooms.net/mod/hsuforum/discuss.php?d=33332
(Accessed: 16 December 2025).

  
  
**Rapporter og frameworks**

Alexandra Instituttet (2024).
*Find vej i din dataindsats*.  
Available at:
https://alexandra.dk/wp-content/uploads/2020/09/Alexandra-Instituttet-BDBA-Find-vej-i-din-dataindsats.pdf
(Accessed: 16 December 2025).


INT Global (2025).
‘5 Levels of Data Maturity: How to Assess Your Organization’.  
Available at:
https://intglobal.com/blogs/5-levels-of-data-maturity-2025-guide-how-to-assess-your-organization/
(Accessed: 9 December 2025).


Data Governance Institute (n.d.).
‘DGI Data Governance Framework Components’.  
Available at:
https://datagovernance.com/the-dgi-data-governance-framework/dgi-data-governance-framework-components/
(Accessed: 1 January 2026).
  
  
  
**Datakilder**

Danmarks Meteorologiske Institut (DMI) (2025).
DMI API – frie data.  
Available at: https://www.dmi.dk/frie-data
(Accessed: 10 November 2025).


SuperStats (2025).
Superligaen i tal: Fodbold, statistik, resultater og tabeller.  
Available at: https://superstats.dk/
(Accessed: 3 November 2025).


Nager.at (2025).
Worldwide public holidays.  
Available at: https://date.nager.at/
(Accessed: 16 November 2025).
  
  
Statistikbanken (n.d.). StatBank Denmark.   
Available at: https://www.statistikbanken.dk/statbank5a/default.asp?w=3440
(Accessed: 16 November 2025)  
  
  
  
**Research**

‘The Use of Machine Learning for Demand Forecasting in a Volatile Market’
(2023).
*Supply & Demand Chain Executive* [online].  
Available at:
https://www.sdcexec.com/software-technology/emerging-technologies/article/22697822/intuendi-the-use-of-machine-learning-for-demand-forecasting-in-a-volatile-market
(Accessed: 9 December 2025).


Staff, A.T.S. (2024).
‘The Role of Machine Learning in Demand Forecasting’.
*ActiveTech Systems* [online].  
Available at:
https://activetechsystems.com/blog/machine-learning/the-role-of-machine-learning-in-demand-forecasting/
(Accessed: 9 December 2025).


Justitsministeriet (2020). COVID-19 restriktioner og forsamlingsforbud.   
Available at: https://www.justitsministeriet.dk/nyheder/covid19
 (Accessed: 5 December 2025)

Rigspolitiet (2018). Sikkerhed ved større arrangementer.   
Available at: https://politi.dk/sikkerhed-ved-arrangementer
 (Accessed: 6 December 2025)

DBU (2023). Sikkerheds- og kampafviklingsregler.   
Available at: https://www.dbu.dk/turneringer/sikkerhedsregler
 (Accessed: 4 December 2025)

Viborg Kommune (2022). Drift og ansvar for stadionanlæg.   
Available at: https://viborg.dk/stadion
 (Accessed: 7 December 2025)

Danmarks Statistik (2023). Rådighedsbeløb og forbrug.  
Available at: https://www.dst.dk/da/Statistik/temaer/forbrug
 (Accessed: 5 December 2025)

Nationalbanken (2022). Inflation og privatforbrug.  
Available at: https://www.nationalbanken.dk
 (Accessed: 6 December 2025)

Deloitte (2022). Økonomi i sport og oplevelsesøkonomi.   
Available at: https://www2.deloitte.com/dk/sport-rapport
 (Accessed: 7 December 2025)

PwC (2021). Sponsorøkonomi i professionel sport.   
Available at: https://www.pwc.dk/sponsorøkonomi-sport
 (Accessed: 8 December 2025)

Pine, B.J. & Gilmore, J.H. (1999). The Experience Economy.   
Boston: Harvard Business School Press.

Wann, D.L. et al. (2001). Sports Fan Psychology.   
Morgantown: Fitness Information Technology.

Andersen, H.M. & Hansen, P.R. (2016). Forbrugeradfærd i oplevelsesøkonomi.  
København: Samfundslitteratur.

Dansk Idrætsforbund (2022). Danskernes sportsvaner.  
Available at: https://www.dif.dk/danskernes-sportsvaner
 (Accessed: 9 December 2025)

Davenport, T.H. & Harris, J.G. (2007). Competing on Analytics.   
Boston: Harvard Business School Press.

Provost, F. & Fawcett, T. (2013). Data Science for Business.  
Sebastopol: O’Reilly Media.

Bughin, J. et al. (2017). Digitalisation, AI and organisational change. McKinsey Global Institute Report.   
Available at: https://www.mckinsey.com/mgi
 (Accessed: 4 December 2025)

McKinsey (2020). Data-Driven Decision Making. McKinsey Insights.  
Available at: https://www.mckinsey.com/insights
 (Accessed: 5 December 2025)

Olsen, J. & Jørn, T. (2015). Vejrets effekt på udendørs begivenheder.   
Aarhus: KlimaForskningsForlaget.

Borland, J. & MacDonald, R. (2003). Efterspørgselsfaktorer i sport.   
Journal of Sports Economics, 4(2), pp. 95–111.

Forrest, D. et al. (2005). Attendance and weather effects.   
International Journal of Sport Finance, 1(1), pp. 32–45.

EU-Kommissionen (2018). General Data Protection Regulation (GDPR).   
Available at: https://eur-lex.europa.eu/eli/reg/2016/679
 (Accessed: 7 December 2025)

Datatilsynet (2022). Persondata i billet- og kundesystemer.   
Available at: https://www.datatilsynet.dk/gdpr
 (Accessed: 8 December 2025)

DBU (2023). Turnerings- og sikkerhedsregler.   
Available at: https://www.dbu.dk/regler
 (Accessed: 9 December 2025)

Divisionsforeningen (2022). TV-aftaler og kampflytning.   
Available at: https://divisionsforeningen.dk/tv-aftaler
 (Accessed: 10 December 2025)


\newpage

\appendix

## Bilag

Link til GitHub:
https://github.com/Chraind/Gruppe-8-Semesterprojekt/tree/lassedev

### Analyser

#### Datamodenhedsanalyse (Alexandremodellen og 5 Levels of Data Maturity) {#bilag-1}

Dataarbejdet hos VFF bearbejdes lokalt på computerne, lagres ved excel
filer og uden særlige fælles standarder. Vi vurderer VFF til at ligge et
sted mellem step 1 og step 2 i følge Alexandra modellen
[@alexandra_FindDinVej]. Men der er bevidsthed omkring datastrukturen,
og der er fokus på at få en mere ensrettet datastruktur:

Spg: “Hvem tager beslutninger omkring hvilke systemer der skal bruges? D
– meget forskellige, det er mest de forskellige afdelinger der bestemmer
hvilke systemer der bruges D – dataafdelingen har ikke noget bestemmelse
Det øger kompleksiteten, det kræver flere tid og hænder når der er så
mange forskellige systemer og få noget brugbart ud af de data der så
kommer allesteder fra…\
A – man skal huske og se på virksomheden, der har eksisteret i mange år
og udviklet sig rigtig meget de seneste år\
A – opfatter at de bevæger sig væk fra 3. parts .. og får en mere
ensrettet datastruktur – men det er ikke noget der sker dag til dag, det
er en længere process“ [@vff_interview_2025]

Klubben er ikke helt på nulpunktet, hvor virksomheden ikke har nogen
form for bevidsthed og struktur i brug af data i forretningen og
dataarbejde er tilfældigt, manuelt og uden fælles retning.

Men der bruges altså forskellige systemer i afdelingerne hvor data ikke
er integreret og der er ikke en samlet dataarkitektur. På de tidligere
trin i alexandra modellen bruges data lokalt til drift og rapportering
men ikke strategisk på tværs af afdelinger og personer.

Kommunikation i klubben sker over e-mail, WhatsApp og SMS. Microsoft
Teams bruges kun til møder - dette viser at der ikke er et fælles
digital samarbejde og videndelingsløsninger, hvilket tyder på lav
datamodenhed og splittet videndeling.

Der er risiko for dobbeltregistrering i både CRM system og Eventii og
lagring af data i excel/CSV filer viser manglende standardisering for
dataindsamling og vedligeholdelse. Det gør selvfølgelig fejlrisikoen
højere og gør arbejdet manuelt og tungere som også tyder på en lav
datamodenhed.

Daniel sagde også i interviewet, at de fokuserer mest på datastrukturen
i firmaet lige nu. Det viser en begyndende bevidsthed for orden i data,
men det kan tyde på at fokus er mere teknisk og mindre
forretningsdrevet, hvor data understøtter beslutninger og strategi.

For at få et højere niveau af datamodenhed i Alexandra-modellen skal VFF
sample data i færre integrerede systemer og ikke bruge excel-ark til den
primære form for datalagring. Der skal etableres fælles procedurer og
styring for registrering, kvalitetssikring og anvendelse af data på
tværs af afdelinger, så dobbeltarbejde og uensartede oplysninger undgås.
Data skal indgås i konkrete forretningsbeslutninger og skal ikke bare
ses som noget teknisk.

Datamodenhed viser hvor godt en organisation arbejder med data, fra
dataindsamling, lagring, dataanalyse og brug til at træffe beslutninger.
Datamodenhedsmodeller [@5Levels] følger typisk fem niveauer:

Niveau 1: Ustruktureret brug af data, hvor data kun bruges til drift og
forretning. Data ligger spredt i forskellige systemet eller siloer.
Reportering er langsom og manuel, der er minimal eller ingen data
governance, lav troværdighed i data præcision.

Niveau 2: Grundlæggende/reaktiv brug af data, hvor man samler data mere
centralt. Der startes med at bruge Power BI redskaber og data governance
bliver oprettet. Der er bevidsthed omkring data kvalitet men ingen
standardisering. Data analyse hold hyret i firmaet.

Niveau 3: Defineret arbejde med data. Der oprettes data warehouse, som
er det sted alt data skal komme fra. Så i VFF kan det være data fra
eventii, CRM system, power BI osv. Alle henter data fra deres data
warehouse. Data governance roller og data kvalitetsretningslinjer bliver
oprettet.

Niveau 4: Avanceret/forudsigende brug af data. Her bruges machine
learning modeller i produktionen til forecasting, datakvalitets
monitoring er automatiseret og alle i firmaet er inkluderet i data
governance program. Der er rig data registrering og historik

Niveau 5: Optimiseret brug af data, eller AI-driven organisation. Mindre
end 10% af alle firmaer når niveau 5. Her er kontinuerlig data kvalitet
og governance automatisation. Advanceret machine learning og AI til brug
af optimering. Begivenhedsdrevet beslutningstagelse i realtid og
virksomhedsomfattende datakompetence.

#### Data Product Canvas {#bilag-2}

Udviklingen af en ML-model til forudsigelse af tilskuertal hos Viborg FF
kan struktureres med Data Product Canvas, som giver et samlet overblik
over brugere, datakilder, funktionalitet og værdiskabelse. Ifølge
Provost & Fawcett (2013) er formålet med et datadrevet produkt netop at
omsætte data til operationelle beslutninger, hvilket også er tilfældet
her.

Det første element i canvaset handler om brugerne af løsningen, hvor
primære interessenter er marketingafdelingen, kampafvikling, ledelsen og
billetansvarlige. De har et konkret behov for at kunne forudsige
tilskuertal 3, 7 og 10 dage før kampstart, så planlægning kan baseres på
fakta frem for mavefornemmelser. Dette stemmer overens med Davenport &
Harris’ (2007) pointe om, at organisationer skaber konkurrencemæssige
fordele, når beslutninger understøttes af analytics. Sekundære brugere –
som sikkerhedsansvarlige og stadionpersonale – får også værdi ved mere
præcis bemands- og kapacitetsplanlægning.

Dernæst identificerer canvaset brugernes behov, som især handler om
reduceret usikkerhed og mulighed for at handle proaktivt. I dag varierer
tilskuerantallet betydeligt på grund af faktorer som modstander,
tidspunkt og vejr (Borland & MacDonald, 2003), og derfor er der et behov
for en model, der kan skabe mere stabil viden. Behovet er ikke kun
kommercielt; det handler også om at undgå spildte ressourcer, fx for
meget catering eller for mange vagter på en kampdag.

Canvaset bevæger sig derefter til værdiforslaget, som beskriver, hvilken
konkret værdi modellen skaber. For marketing giver modellen mulighed for
at målrette kampagner bedre og justere dem baseret på forventet
efterspørgsel. For ledelsen giver den et mere præcist grundlag for
forventet omsætning på kampdage. Ifølge Pine & Gilmore (1999) er
oplevelsesøkonomien drevet af, at virksomheder forstår og forudsiger
forbrugeradfærd – og modellen understøtter netop dette ved at skabe
indsigt i publikumsmønstre.

En central del af Data Product Canvas er dataressourcerne. Her indgår
historiske tilskuertal, kampdata fra Superstats, vejrdata fra DMI,
modstanderoplysninger samt ugedag og tidspunkt. Vejrdata er særligt
vigtige, da forskning viser, at vejr har signifikant påvirkning på
sportstilskuere (Forrest, Simmons & Szymanski, 2004). Brug af API’er til
automatiseret dataindsamling understøtter det, Bughin et al. (2017)
beskriver som en moden digital arbejdsproces, hvor data kontinuerligt
opdateres og kan bruges direkte i beslutningsstøtte.

I forhold til funktionalitet skal modellen kunne generere forecasts på
flere tidspunkter før kampen og præsentere dem i et overskueligt
dashboard. Det er vigtigt, at brugerne kan forstå, hvorfor modellen
forudsiger et bestemt antal, hvilket stemmer overens med Provost &
Fawcett’s (2013) argument om, at forklarlighed er afgørende for
organisatorisk adoption. Visualisering af feature importance – fx via
SHAP – gør modellen mere transparent.

Canvaset adresserer også risici og forudsætninger. Her spiller
datakvalitet en stor rolle, særligt i forhold til outliers fra
COVID-19-perioden, hvor restriktioner påvirkede tilskuertallet drastisk
(Justitsministeriet, 2020). Disse skal renses eller markeres, så de ikke
misleder modellen. Derudover kan organisationens datamodenhed være en
barriere, som Davenport & Harris (2007) påpeger – en model er kun
værdifuld, hvis den faktisk anvendes i praksis.

Endelig beskriver canvaset drift og vedligeholdelse, som handler om,
hvordan modellen holdes ajour. Der skal etableres en stabil
data-pipeline, der automatiskt henter vejrdata, opdaterer kampe og
genberegner forecasts. Ifølge McKinsey (2020) er dette en afgørende del
af at drifte datadrevne produkter, fordi løbende opdateringer sikrer, at
modellen forbliver relevant og præcis.

Data Product Canvas’et viser, at en ML-baseret tilskuerprognose for
Viborg FF kan skabe klar operationel og kommerciel værdi. Modellen
adresserer et tydeligt behov for mere præcis planlægning af bemanding,
sikkerhed, catering og markedsføring, da tilskuertallene varierer
betydeligt fra kamp til kamp.

Klubben råder allerede over de nødvendige interne og eksterne
datakilder, især historiske tilskuertal, billetsalg, kampdata og
DMI-vejrinformationer, hvilket gør løsningen teknisk realiserbar.
Samtidig vil flere funktioner i organisationen kunne anvende prognoserne
direkte og dermed forbedre deres beslutningsgrundlag.

Selvom datamængden er begrænset, og enkelte outliers kræver håndtering,
vurderes risiciene som håndterbare. Overordnet viser canvasset, at
Viborg FF både har behovet, dataene og den organisatoriske modenhed til
at implementere et datadrevet produkt, som forbedrer forudsigelighed og
effektivitet på tværs af klubben.

#### SWOT {#bilag-3}

**Styrker**

-   VFF har ”egne billetsalgsdata”, kampdata, sponsorinformationer samt
    adgang til eksterne datakilder som Superstats og DMI, hvilket giver
    et solidt datagrundlag for en ML-model.

-   Interviewet viser, at klubben ønsker at arbejde mere struktureret
    med data og allerede er i gang med at tænke i mere ensrettede
    systemer.

-   En prognosemodel kan bruges direkte i drift (bemanding),
    økonomistyring, marketing og fanoplevelse — altså ingen
    “nice-to-have”, men en reel værdiskaber.

-   Klubben er mindre end store virksomheder, hvilket gør det hurtigere
    at implementere ændringer, når beslutningen er taget.

**Svagheder**

-   Lav datamodenhed - Data lagres lokalt i Excel, systemerne er ikke
    integrerede, og der er ikke fælles standarder for registrering eller
    kvalitetssikring.

-   Afdelinger vælger selv systemer, kommunikation foregår via
    SMS/WhatsApp, og data deles ikke centralt — hvilket gør
    ML-implementering sværere.

-   Manglende data governance - der er ingen klare dataejere, ingen
    definering af kvalitet, og ingen strukturer for vedligeholdelse af
    data.

-   Antallet af hjemmekampe er lavt, og det kan gøre ML-træning og
    validering mindre stabil.

**Muligheder**

-   Mere præcis bemanding, bedre sikkerhedsplanlægning, optimeret
    catering og målrettet marketing giver direkte økonomisk gevinst.

-   Mindre kø, bedre flow, nok personale og bedre service kan øge
    fansatisfaction og fastholde fanbasen.

-   Forudsigeligere tilskuertal gør det lettere at dokumentere
    eksponering for sponsorer.

-   En ML-løsning kan være et “påskeæg”, der skubber klubben mod mere
    moderne, automatiseret dataarbejde.

**Trusler**

-   Hvis ledelse og medarbejdere ikke stoler på modellen, kan den ende
    med ikke at blive brugt (klassisk ML-implementeringsproblem).

-   Hvis der er for lidt data eller for store udsving mellem kampene,
    kan prognoserne blive ustabile.

-   Ændringer i API’er (fx DMI), manglende historik eller dårlige data
    kan påvirke modellens præcision.

-   Klubben har begrænsede IT- og dataressourcer, hvilket kan gøre
    udvikling og vedligeholdelse svær.

-   Nedrykning, store spillerudsving eller ekstraordinære begivenheder
    kan gøre tidligere data mindre relevante.

#### Governance-analyse {#bilag-4}

Data governance er organisationens fælles regler, roller og processer
for, hvordan data skal bruges, styres og kvalitetssikres. Det handler om
at sikre, at data er korrekte, tilgængelige, sikre og brugt på en
ensartet måde. Der arbejdes typisk med områder som datakvalitet,
adgangsstyring, datasikkerhed, metadata, dataejerskab og overholdelse af
lovgivning. Formålet er at skabe tillid til data og sikre, at
beslutninger baseres på et solidt datagrundlag.

Governance fungerer som en “arbejdsform” og ikke et engangsprojekt. Det
betyder, at organisationen løbende arbejder med at forbedre data,
definere fælles begreber og sikre klare roller, f.eks. data owners, data
stewards og data consumers.

Når governance fungerer, undgår man fejl, dobbeltregistreringer,
adskilte datasiloer og manglende overblik. I stedet får man højere
datakvalitet, bedre samarbejde og et stærkere fundament for analyser,
rapportering og avancerede datametoder som machine learning. Data
governance sætter rammerne, der gør det muligt at arbejde data-drevet på
en sikker, ensartet og effektiv måde.

**Perspektivering til VFF**

For Viborg FF er data governance særligt relevant, fordi klubben i dag
arbejder med data, der ligger spredt på tværs af systemer som Eventii,
CRM og forskellige Excel-filer. Interviewet viser risiko for
dobbeltregistreringer, manglende fælles standarder og begrænset
koordinering på tværs af afdelinger. Dette betyder, at datakvaliteten
ikke altid er høj nok, og at klubben ofte bruger tid på manuelt arbejde
frem for struktureret datahåndtering.

VFF ligger derfor omkring datamodenhedsniveau 1–2, hvor data bruges
reaktivt og primært til drift, men ikke strategisk. For at kunne
implementere og drifte en ML-model til at forudsige tilskuertal kræves
et mere struktureret setup. Her vil data governance være en vigtig
byggesten, da det kan skabe klare roller (fx hvem der har ansvar for de
forskellige data), tydeligere processer for datakvalitet og bedre
integration mellem systemer.

Med et governance-setup kan VFF opnå mere pålidelige data, lettere
samarbejde på tværs af afdelinger og et stærkere fundament for både
machine-learning, rapportering og fremtidige digitaliseringsprojekter.
Det vil samtidig styrke klubbens mulighed for at arbejde mere
data-drevet og skabe større værdi i både drift, marketing,
økonomistyring og fanoplevelse.

![The DGI Data Governance
Framework](dgi-framework.jpg){#fig-dgi-framework width="80%"}

DGI-frameworket beskriver, hvordan en organisation skaber værdi med data
ved at definere hvorfor, hvem, hvad og hvordan data skal styres.

**1. Value**

Et klart formål med dataarbejdet, som skaber værdi og peger på, hvorfor
organisationen arbejder med data governance.

VFF’s mission med data er at kunne træffe mere præcise og datadrevne
beslutninger, især omkring tilskuertal, bemanding, marketing og økonomi.

Governance kan skabe værdi som: - Bedre datakvalitet  færre fejl og
dobbeltregistreringer - Mindre manuelt arbejde - Større tillid til data
på tværs af afdelinger - Fundament for ML og automatiserede processer

**2. Beneficiaries**

“Beneficiaries” – dem der får værdi af governance.

Identifikation af alle brugere af data og hvilke processer, produkter og
services der kan forbedres gennem governance.

For VFF vil det være: - Marketing - målretning, budget - Billetsalg -
prognoser før kampen - Stadiondrift og sikkerhed - bemanding, logistik -
Catering - bemanding, lager - Ledelsen - strategiske beslutninger -
Fans - bedre oplevelse - Sponsorer - bedre aktivering og
forventningsstyring

**3. Data Products, Catalogs, Definitions & Metadata**

Fælles definitioner, datakatalog, dokumentation og metadata, så alle
bruger samme version af sandheden.

I dag har VFF - Ingen fælles definition - Ingen metadata-standarder -
Uklare definitioner (hvad tæller som ”tilskuer”? Hvornår registerets
billetsalg?)

**4. Controls: Checkpoints & Notifications**

Kontroller der sikrer datakvalitet, kvalitetstjek, alarmer,
fejlrettelser og governance-points i dataflowet.

VFF har: - Ingen automatiske kontroller - Ingen alarmer ved fejl i
data - Ingen proces for kvalitetssikring

**5. Accountabilities & Metrics**

Problemer i VFF: - Intet klart dataejerskab - Ingen data steward-rolle
(afgørende rolle i datastyring, fungere som bindeled, der sikre
datakvalitet, integritet, sikkerhed og korrekt brug.) - Uklart hvem der
godkender datakvalitet

**6. Decision Rights; Data-Related Decisions**

Klare roller for hvem der må tage hvilke data-beslutninger (data owners,
stewards, custodians). Fra interviewet: “De forskellige afdelinger
bestemmer selv hvilke systemer de bruger”

Hvilket betyder ingen central styring = lav governance

For en god ML-model skal der være: - Tydelige roller - Fælles
beslutningsprocesser - Kontrol over hvilke data der bruges hvor

**7. Policy & Rules; Guidance & Guardrails**

Fælles regler for datakvalitet, brug, adgang, sikkerhed og standarder.

VFF har ingen: - Politik for datakvalitet - Standarder for
registrering - Krav til systemintegration

**8. Processer, tools, communication**

I denne komponent beskrives, hvordan data governance udføres i praksis.
DGI forventer, at organisationen har klare fælles processer for
datahåndtering, understøttende værktøjer (fx BI-platforme, datakatalog,
kvalitetsværktøjer) og en aktiv kommunikation, som sikrer solid og
fælles forståelse for data.

DGI kræver: - Kommunikation om data - Ledelsesforankring - Værktøjer til
kvalitet, metadata og dokumentation

VFF har i dag: - WhatsApp og SMS - Excel-filer i siloer - Ingen fælles
governance-kommunikation

Passer til lave modenhedsniveauer og viser behovet for governance, hvis
ML skal lykkes.

**9. DG Work Program**

Konkrete workstreams med klare mål, scope og målinger — fx datakvalitet,
integrationer, metadata, adgangsstyring.

VFF har ingen faste data-workstreams; dataarbejde er ad hoc og
personbåret (fx Daniel og Olga).

**10. Participants**

En tydelig governance-struktur, hvor både ledelse (“Big G”) og daglige
data-ansvarlige (“little g”) er defineret.

Big G (strategisk governance) - CDO / direktion / data governance board
 Hos VFF: findes ikke endnu

Little g (operationel governance) - Stewards - Custodians  Hos VFF:
rollerne er spredt og uformelle (CRM-ansvarlig, Eventii-ansvarlig osv.)

For at kunne køre ML i drift skal VFF: 1. definere data owners 2. udpege
data stewards 3. etablere en governance-ansvarlig (fx en data manager)

**Konklusion**

Der er bevidsthed om data, men ingen central styring eller standarder.

For at kunne drifte en ML-model skal klubben bevæge sig mod et højere
niveau af data governance, hvor: - roller er defineret - data
standardiseres - integrationer etableres - datakvalitet overvåges

#### Porters Five Forces {#bilag-5}

**1. Konkurrenceintensiteten blandt eksisterende udbydere**

Konkurrencen i den danske Superliga er intens, både sportsligt og
kommercielt. Viborg FF konkurrerer direkte med øvrige klubber om:

-   Tilskuere
-   Sponsorindtægter
-   Medieeksponering
-   Fanopmærksomhed

Storklubber som Brøndby, FCK, AGF og FC Midtjylland har større fanbaser,
stærkere brands og højere kommercielle budgetter. Når Viborg FF møder
disse klubber, stiger tilskuertallet markant, hvilket viser, at
konkurrencen ikke kun handler om point, men også om oplevelsesværdi og
brand.

Den høje konkurrenceintensitet betyder, at tilskuertallet er meget
følsomt overfor modstander, sportslige resultater og kampens betydning.
Dette øger behovet for præcise forecasts, så klubben kan optimere
bemanding, kapacitet og kommercielle aktiviteter.

**2. Truslen fra nye aktører**

Adgangsbarriererne i professionel topfodbold er meget høje. Nye klubber
kan ikke umiddelbart etablere sig i Superligaen uden:

-   Sportslig oprykning over flere sæsoner
-   Store økonomiske investeringer
-   Stadionfaciliteter, licenskrav og organisation

Derudover er fanloyalitet stærkt forankret historisk og geografisk,
hvilket gør det ekstremt svært for nye aktører at vinde markedsandele på
kort sigt.

Truslen fra nye aktører vurderes derfor som lav og har begrænset direkte
betydning for Viborg FF’s tilskuertal og ML-modellen.

**3. Truslen fra substituerende produkter**

Viborg FF konkurrerer ikke kun med andre fodboldklubber, men også med en
bred vifte af alternative fritids- og underholdningstilbud:

-   Andre sportsgrene (håndbold, e-sport)
-   Streaming og gaming
-   Biograf, koncerter og lokale events

For den ikke-kernefaste tilskuer kan disse substitutter let erstatte
stadionoplevelsen, især ved dårligt vejr, lav sportslig betydning eller
uattraktive modstandere.

Dette styrker relevansen af sociale og miljømæssige variabler i
ML-modellen, da netop disse faktorer forklarer, hvornår publikum vælger
stadion frem for alternative oplevelser.

**4. Kundernes forhandlingsstyrke**

Tilskuerne har relativt høj forhandlingsstyrke, da de:

-   Kan vælge frit mellem mange oplevelsestilbud
-   Let kan fravælge stadionbesøg ved dårlige vilkår
-   Reagerer hurtigt på pris, vejr, modstander og kampens betydning

Billetpriser, komfort, kampstartstidspunkt og oplevelseskvalitet har
betydelig indflydelse på efterspørgslen. Samtidig er der dog en loyal
kernefanskare med lav prisfølsomhed, som stabiliserer efterspørgslen.

Denne kombination skaber store udsving i tilskuertallene, hvilket gør
præcise prognoser særligt værdifulde.

**5. Leverandørernes forhandlingsstyrke**

Viborg FF’s vigtigste leverandører i relation til kampafvikling og
tilskueroplevelsen er:

-   Stadion (kommune)
-   Sikkerhed og vagter
-   Catering og merchandise
-   Tv-rettighedshavere og ligaorganisation

Særligt tv-rettigheder og kampflytninger reducerer klubbens kontrol over
kampstartstidspunkt, hvilket har direkte effekt på tilskuertallet.
Viborg Kommune har ligeledes væsentlig indflydelse som
stadionleverandør.

**Konklusion**

Porter’s five forces viser, at Viborg FF opererer i et marked præget af
høj konkurrenceintensitet og høj grad af substituerende tilbud, hvor
tilskuernes valg i høj grad påvirkes af modstander, kampens betydning,
pris, vejr og oplevelseskvalitet. Samtidig er truslen fra nye aktører
lav på grund af høje adgangsbarrierer, mens både kundernes og
leverandørernes forhandlingsstyrke vurderes som middel til høj, hvilket
begrænser klubbens kontrol over efterspørgslen og kampafviklingen.

Samlet set befinder Viborg FF sig i en branche med stor usikkerhed og
følsomhed i tilskuertallet, hvor selv mindre ændringer i eksterne
forhold kan medføre markante udsving. Dette understøtter behovet for
præcise og datadrevne prognoser, da en ML-baseret tilskuermodel kan
fungere som et centralt strategisk redskab til at optimere bemanding,
kapacitet og kommercielle beslutninger i et konkurrencepræget marked.

#### PESTEL {#bilag-6}

**P – Politiske forhold**

De politiske forhold udgør de rammer, som Viborg FF skal navigere i, når
klubben afvikler hjemmekampe og arbejder med datadrevne
beslutningsprocesser. Politiske beslutninger påvirker både
kampafviklingen, stadionets kapacitet og de eksterne faktorer, der kan
skabe variationer i tilskuertallene.

Et centralt forhold er sikkerheds- og eventregulering, som fastsættes af
politi og myndigheder i samarbejde med DBU. Disse regler kan påvirke
antallet af tilskuere gennem krav til sektioner, adgangskontrol,
opdeling af udebanefans og midlertidige kapacitetsbegrænsninger ved
højrisikokampe. Ligeledes har kommunale beslutninger betydning, da
Viborg Kommune ejer og driver stadionfaciliteterne. Investeringer,
renoveringer eller midlertidige begrænsninger i stadiondrift kan dermed
ændre de historiske rammer for kampafviklingen.

Et andet politisk element er erfaringerne fra COVID-19-perioden, hvor
statslige restriktioner medførte ændrede kapacitetsgrænser,
gruppestørrelser og adgangskrav. Disse forhold skabte markante udsving i
tilskuertallene og fungerer i dag som outliers i datasættet. De
illustrerer, hvordan eksterne politiske beslutninger kan påvirke
datakvaliteten og dermed nødvendiggøre oprensning og kontekstualisering,
når en ML-model skal trænes.

Samlet set påvirker de politiske forhold altså ikke alene
kampafviklingen, men også de strukturelle variationer i data, som
modellen skal kunne håndtere. Politiske beslutninger udgør dermed et
vigtigt kontekstlag i forståelsen af de ydre faktorer, der påvirker
efterspørgslen efter hjemmekampe, selvom de ikke optræder direkte som
modellens variabler.

Justitsministeriet (2020) – COVID-19 restriktioner og forsamlingsforbud

Rigspolitiet (2018) – Sikkerhed ved større arrangementer

DBU (2023) – Sikkerheds- og kampafviklingsregler

Viborg Kommune (2022) – Drift og ansvar for stadionanlæg

**E – Økonomiske forhold**

De økonomiske forhold påvirker både fodboldmarkedet generelt og den
lokale efterspørgsel efter billetter til Viborg FF’s hjemmekampe.
Økonomiske konjunkturer former publikums villighed til at bruge penge på
oplevelser, hvilket gør dem relevante som bagvedliggende
forklaringsfaktorer i analysen af tilskuertal – også selvom de ikke
optræder direkte som variabler i ML-modellen.

En central faktor er udviklingen i inflation og husholdningernes
rådighedsbeløb. Perioder med stigende priser på energi, dagligvarer og
transport kan reducere forbrugernes disponible indkomst, hvilket typisk
fører til lavere deltagelse i ikke-nødvendige aktiviteter som sports- og
kulturoplevelser. Dette påvirker særligt familier og unge, som udgør en
stor del af VFF’s publikum. På samme måde kan prisstigninger på benzin
og offentlig transport begrænse tilstrømningen af udebanefans, hvilket
skaber variation i datamaterialet på tværs af modstandere.

Derudover påvirkes klubben af den generelle økonomi i dansk fodbold,
herunder sponsorindtægter, kommercielle partnerskaber og omfanget af
lokal erhvervsstøtte. En stærk lokaløkonomi øger sandsynligheden for
stabile sponsorater og investeringer i fanoplevelsen, hvilket indirekte
kan løfte tilskuertallet. Modsat kan perioder med økonomisk nedgang
reducere både sponsorinteresse og publikums købelyst.

Selvom makroøkonomiske indikatorer ikke indgår som direkte input i
ML-modellen, er de væsentlige i den overordnede analyse, fordi de
forklarer langsigtede trends og strukturelle ændringer i efterspørgslen.
Økonomiske forhold fungerer dermed som et forklarende lag, der bidrager
til forståelsen af, hvorfor tilskuertallene varierer over tid,
uafhængigt af kampens sportslige betydning eller eksterne forhold som
vejr.

Danmarks Statistik (2023) – Rådighedsbeløb og forbrug

Nationalbanken (2022) – Inflation og privatforbrug

Deloitte (2022) – Økonomi i sport og oplevelsesøkonomi

PwC (2021) – Sponsorøkonomi i professionel sport

**S – Sociale forhold**

De sociale forhold er blandt de mest centrale faktorer i analysen af
tilskuertal, da publikumsadfærd i høj grad formes af kulturelle,
demografiske og adfærdsmæssige mønstre. Sociale forhold påvirker både
efterspørgslen efter live-fodbold og variationerne i de data, som
ML-modellen skal lære fra. En væsentlig social faktor er fankulturen i
Viborg og det omkringliggende opland. Viborg FF har en stærk lokal
forankring, og mange tilskuere motiveres af fællesskab, identitet og
tradition. Denne form for social tilknytning skaber en relativt stabil
kerne af fans, som ofte er mindre påvirkelige af eksterne forhold som
vejr og økonomi. Samtidig varierer den bredere interesse efter
modstander, kampens betydning og eventuelle rivalopgør, hvilket medfører
betydelige udsving i tilskuertallene på tværs af sæsoner.

Derudover spiller demografiske forhold en stor rolle. Forskellige
målgrupper – eksempelvis børnefamilier, unge studerende og
erhvervssegmentet – har forskellige motivationsfaktorer og
tilgængelighed. Kampens starttidspunkt, ugedag og ferier påvirker disse
segmenter forskelligt, og sådanne sociale mønstre er derfor relevante at
inkludere i modellen som forklarende variabler. En kamp fredag aften kan
tiltrække unge, mens søndagskampe typisk appellerer bredere til
familier.

En tredje social faktor er konkurrencen fra andre fritids- og
kulturtilbud. Fodboldkampe indgår i et bredere udbud af oplevelser, og
store lokale arrangementer, håndboldkampe eller byfester kan have en
direkte effekt på tilskuertallet. Sociale trends som øget fokus på
oplevelsesøkonomi eller stigende interesse for live-events efter
COVID-19-pandemien kan ligeledes skabe strukturelle ændringer i
publikumsadfærd.

Endelig spiller modstanderens brandværdi og fanskare en stor rolle.
Kampe mod klubber som AGF, Brøndby og FCK har historisk tiltrukket
markant flere tilskuere, både på grund af sportslig spænding og øget
social opmærksomhed. Dette sociale mønster fungerer som en af de mest
signifikante forklaringsvariabler i datamaterialet.

Samlet set er de sociale forhold helt centrale, fordi de udgør
fundamentet for, hvordan publikum vælger, prioriterer og engagerer sig i
fodboldoplevelser. Netop derfor er de direkte knyttet til de variabler,
der indgår i ML-modellen, såsom modstander, ugedag, tidspunkt og
kampbetydning.

Pine & Gilmore (1999) – The Experience Economy

Wann et al. (2001) – Sportsfan-adfærd

Andersen & Hansen (2016) – Forbrugeradfærd i oplevelsesøkonomi

Dansk Idrætsforbund (2022) – Danskernes sportsvaner

**T – Teknologiske forhold**

De teknologiske forhold spiller en afgørende rolle i udviklingen af en
ML-model til forudsigelse af tilskuertal, da tilgængeligheden af data,
digitale systemer og analytiske værktøjer danner det tekniske fundament
for projektet. Udviklingen i sportsindustrien har de seneste år været
præget af en stigende grad af digitalisering, hvilket gør det muligt for
klubber som Viborg FF at arbejde mere systematisk med datadrevne
beslutningsprocesser.

Et centralt teknologisk aspekt er adgangen til eksterne datakilder
gennem API’er, herunder DMI’s vejrdata og statistiske kampdata fra
eksterne platforme som Superstats. Denne type struktureret data muliggør
automatiseret indsamling og integration i modellerne, hvilket er
nødvendigt for at kunne arbejde med kontinuerlige opdateringer og
stabile forecasts. Samtidig giver klubbens egne billetsystemer og
interne databaser mulighed for at inkludere historiske tilskuertal,
salgsmønstre og kampinformation.

Derudover har sportsbranchen generelt gennemgået en digital
transformation, hvor Machine Learning og avanceret dataanalyse er blevet
mere tilgængelige teknologier. Open-source værktøjer,
cloud-infrastruktur og moderne programmeringssprog som R og Python gør
det muligt for selv mindre organisationer at udvikle modeller med høj
predictive performance. For VFF betyder dette, at teknologiske barrierer
for at implementere en datadrevet løsning er lavere end tidligere.

Et tredje relevant forhold er klubbens digitale touchpoints med fans,
herunder sociale medier, nyhedsbreve, billetapps og website-trafik.
Disse digitale platforme giver ikke kun mulighed for målrettet
kommunikation, men skaber også datastrømme, der kan bruges til at
analysere efterspørgsel og engagement. Dermed øger teknologien ikke blot
præcisionen i modellen, men også klubbens evne til at handle på de
indsigter, som modellen genererer — f.eks. ved at tilpasse kampagner,
bemanding og kapacitet efter forventede tilskuertal.

Endelig har den generelle teknologiske udvikling betydning for klubbens
datamodenhed, som er essentiel for at kunne implementere og udnytte en
ML-model i praksis. Moderne CRM-systemer, automatiserede dataflows og
dashboards forbedrer mulighederne for at operationalisere modellens
output i afdelingernes løbende arbejde – særligt i marketing, salg og
kampafvikling. Samlet set skaber de teknologiske forhold et stærkt
fundament for projektet ved at muliggøre både datatilgængelighed,
analytisk kapacitet og praktisk anvendelse af modellens resultater i
klubbens beslutningsprocesser.

Davenport & Harris (2007) – Competing on Analytics

Provost & Fawcett (2013) – Data Science for Business

Bughin et al. (2017) – Digitalisering og AI i virksomheder

McKinsey (2020) – Data-driven decision-making

**E – Environmental (Miljøforhold)**

Miljø- og vejrforhold er en central ekstern faktor i analysen af
tilskuertal, da vejrforholdene har en direkte og målbar effekt på
publikums motivation for at deltage i udendørs sportsbegivenheder. Dette
aspekt er særligt relevant for Viborg FF, idet klubben spiller på et
åbent stadion, hvor tilskuernes komfort og oplevelse i høj grad påvirkes
af de aktuelle klimatiske forhold.

Blandt de vigtigste miljøfaktorer er temperatur, nedbør og vindstyrke,
som alle har dokumenteret betydning for publikums deltagelse ved
udendørs arrangementer. Kolde eller meget regnfulde dage reducerer
typisk tilskuertallet, mens milde og tørre vejrforhold fremmer højere
deltagelse. Disse vejrforhold skaber betydelig variation i de historiske
tilskuertal og fungerer derfor som essentielle features i den ML-model,
der skal forudsige fremtidige tal. Netop derfor indhentes DMI-data
systematisk og knyttes til hver kamp i datasættet.

Sæsonmæssige forhold spiller ligeledes en rolle. Kampe afviklet i
vinterhalvåret påvirkes ofte af kortere dagslysperioder, lavere
temperaturer og risiko for sne eller slud, hvilket særligt kan påvirke
marginale tilskuere, som kun deltager ved gunstige forhold. Derimod kan
forårs- og efterårskampe opleve større variation afhængigt af vejrskift
og regionale klimaforhold i Midtjylland. Miljøforhold påvirker også
oplevelsesøkonomien, idet fans ikke alene vurderer kampens sportslige
værdi, men også den samlede komfort ved at deltage. Dette gælder især
familier med børn og ældre segmenter, der er mere vejrfølsomme end
kernefans. Disse adfærdsmønstre gør vejrfaktorerne særligt vigtige for
både modellen og de kommercielle afdelinger, som anvender prognoserne
til planlægning af bemanding, catering og kampdagsaktiviteter.

Endelig fungerer miljøforhold som en objektiv og stabil ekstern
datakilde, der kan indgå i automatiserede forecasts og opdateres tæt på
kampstart. Dermed forbedrer de modellens præcision, særligt ved 3-, 7-
og 10-dages forecasts, som netop er områder, klubben kan udnytte
kommercielt. Samlet set er miljø- og vejrforhold en af de mest
betydningsfulde eksterne faktorer for modellen, da de både påvirker
publikums beslutningsadfærd og kan operationaliseres direkte som
kvantitative variabler, der øger modellens forklaringskraft.

DMI (2023) – Vejrdata i Danmark

Olsen & Jørn (2015) – Vejrets effekt på udendørs begivenheder

Borland & MacDonald (2003) – Efterspørgselsfaktorer i sport

Forrest et al. (2005) – Attendance and weather effects

**L – Legal (Lovgivning)**

De juridiske forhold udgør de formelle rammer, som Viborg FF skal
efterleve i forbindelse med både kampafvikling, datahåndtering og
implementering af en datadrevet ML-løsning. Selvom lovgivningen ikke
direkte indgår som variabler i modellen, påvirker den både kvaliteten og
tilgængeligheden af de data, der anvendes, samt de organisatoriske
processer omkring brugen af dem.

Et centralt område er GDPR og databeskyttelse, som regulerer behandling
af personoplysninger i forbindelse med billetsystemer, kundedata og
digitale interaktioner med fans. Klubben kan kun anvende aggregerede og
anonymiserede data i analysesammenhæng, hvilket har betydning for,
hvilke informationsniveauer der kan integreres i ML-modellen. Dette
sikrer, at modellen ikke baseres på individdata, men på overordnede
mønstre i adfærd og historiske tilskuertal.

Derudover er kampafviklingen reguleret af sikkerhedslovgivning og
eventregler, som fastsætter krav til kapacitet, flugtveje, brandforhold
og anvendelse af pyro- eller sikkerhedsudstyr. Disse regler håndhæves af
myndigheder i samarbejde med politi og DBU og kan påvirke det faktiske
antal tilskuere, der må være på stadion ved udvalgte kampe. I enkelte
tilfælde kan lovgivningsmæssige restriktioner dermed være årsag til
variationer eller pludselige fald i datamaterialet.

Endelig spiller sportslige regulativer fra DBU og Divisionsforeningen en
rolle, idet tv-aftaler, kampflytninger og turneringsstruktur er juridisk
fastsat. Ændringer i kampdatoer eller starttidspunkter, som ofte sker af
juridiske eller kontraktmæssige årsager, påvirker tilskuertallet direkte
og udgør derfor en nødvendig forklaringskontekst ved fortolkning af
data.

Samlet set fungerer de juridiske forhold som en rammebetingelse, der
sikrer ansvarlig datahåndtering og regulerer afviklingen af hjemmekampe.
Selvom lovgivningen ikke anvendes som en teknisk faktor i ML-modellen,
er den afgørende for forståelsen af de strukturelle forhold, der
påvirker datagrundlaget og modellens praktiske anvendelse.

EU-Kommissionen (2018) – GDPR

Datatilsynet (2022) – Persondata i billet- og kundesystemer

DBU (2023) – Turnerings- og sikkerhedsregler

Divisionsforeningen (2022) – Tv-aftaler og kampflytning

**Samlet konklusion på PESTEL-analysen**

PESTEL-analysen viser, at Viborg FF’s tilskuertal påvirkes af en række
eksterne forhold, hvor politiske og juridiske faktorer skaber de
strukturelle rammer for kampafvikling og dataanvendelse, eksempelvis
sikkerhedskrav, kapacitetsbegrænsninger og GDPR. De sociale forhold er
de mest direkte drivere for efterspørgslen, da fankultur, demografi,
modstander og kampens betydning skaber de største udsving i
tilskuertallene.

Teknologiske forhold muliggør projektet gennem adgang til relevante
data, API’er og analyseværktøjer, mens miljø- og vejrforhold er blandt
de stærkeste eksterne påvirkninger og indgår som centrale variabler i
ML-modellen via DMI-data.

Samlet viser analysen, at Viborg FF opererer i et komplekst miljø, hvor
især sociale, teknologiske og miljømæssige forhold har størst betydning
for modellens præcision. Dette understøtter behovet for en datadrevet
ML-løsning, der kan håndtere disse faktorer og skabe mere præcise og
kommercielt værdifulde tilskuerprognoser.

\newpage

### Dataklargørelse {#bilag-7}

```{r}
#| message: false
#| warning: false

```

#### Hente data fra Superstats og gør dem tidy

Først installerer og loader vi de nødvendige R-pakker med pacman::p_load.

Vi starter med at identificere de år, hvor Viborg FF (VFF) har spillet i Superligaen. Denne information hentes fra superstats.dk. Vi finder den relevante tabel ved hjælp af browserens “inspect element”-funktion, og vælger table#sortTable.

Derefter hentes årstallene fra tabellen med str_extract(). Vi beholder kun fire cifre efter skråstregen / og gemmer dem i en ny variabel sæson_år. Vi filtrerer til år fra 2003 og frem, da det er relevant for vores analyse.


```{r Superstats-sæson}
pacman::p_load(tidyverse, vroom, janitor, polite, rjstat, rvest, lubridate,
               stringi, httr, jsonlite, purrr, utils, RSQLite, DBI, leaps, 
               glmnet, pls)

# ---- HENT DATA FRA SUPERSTATS ---- #
### Find de år hvor VFF er i superligaen
superliga_url <- "https://superstats.dk/hold/alltime?id=11"
read_superliga <- read_html(superliga_url, encoding = "UTF-8")

# Læs den korrekte table, fundet ved at kigge på HTML siden
# Tilføj kolonne og fjern tekst før / i skemaet
superliga_table_read <- read_superliga %>% 
  html_element("table#sortTable") %>% 
  html_table(fill = TRUE) %>% 
  mutate(
    sæson_år = str_extract(Sæson, "(?<=/)[0-9]{4}") %>% as.integer()
  )

sæson_år <- superliga_table_read %>% 
  filter(!is.na(sæson_år) & sæson_år >= 2003) %>% 
  pull(sæson_år)
#       sæson_år returnerer
#       [1] 2026 2025 2024 2023 2022 2017 2016 2014 2008 2007 2006 2005 2004 2003
```

Næste skridt er at hente alle data fra Superstats. Vi opretter en liste med URLs for hvert sæsonår og initialiserer en tom tibble, som vi fylder med data.

Vi bruger to for-løkker: Den første trækker alle tabeller ud for hvert år, den anden finder de relevante informationer. Tabeller uden kolonnen “Runde” ignoreres.

TV-kanal-data hentes fra billedtitler (img[title]) og matches med rækkerne i tabellen. Kolonnenavne standardiseres med clean_names() fra janitor, og tilskuerantal renses for punktummer og omdannes til numerisk. Runde-nummeret hentes fra tabelens header. Til sidst kombineres alle tabeller med bind_rows().

```{r Superstats}
min_url <- "https://superstats.dk/program?season="
sæson_urls <- c()
sæson_urls <- paste0(min_url, sæson_år)

kombineret_runde_table <- tibble()
# tryCatch er error handling - sker der en fejl kører den koden i error=function(e) i stedet
tryCatch({
  # tilføjer en pause mellem requests (1) = 1 sek for at undgå overbelastning af serveren
  Sys.sleep(1)
  
  for (i in seq_along(sæson_urls)) {
    url <- sæson_urls[i]
    page <- read_html(url, encoding = "UTF-8")
    individuel_sæson <- sæson_år[i]
    
    # Ekstraher alle tables som HTML nodes
    table_nodes <- page %>% html_nodes("table")
    
    for (tbl_node in table_nodes) {
      df <- html_table(tbl_node, fill = TRUE)
      
      # Ignorer alle skemaer hvor "Runde" ikke er inkluderet
      if (!any(grepl("Runde", names(df), ignore.case = TRUE))) next
      
      # TV kanal info
      tv_titles <- tbl_node %>% html_nodes("td img[title]") %>% html_attr("title")
      if (length(tv_titles) == nrow(df)) df$tv <- tv_titles else df$tv <- NA_character_
      
      df$sæson <- individuel_sæson
      
      # Clean names & rename, indsæt kolonnenavne
      df <- df %>% clean_names()
      col_names <- c("ugedag","dato","kamp","stilling","tilskuere","dommer","delete","tv_kanal","sæson")
      names(df)[1:min(length(col_names), ncol(df))] <- col_names[1:min(length(col_names), ncol(df))]
      
      # Ekstraher tilskuere som tekst direkte fra HTML
      tilskuere_text <- tbl_node %>% 
        html_nodes("td:nth-child(5)") %>%
        html_text(trim = TRUE)
      
      if (length(tilskuere_text) == nrow(df)) {
        df$tilskuere <- as.numeric(gsub("\\.", "", tilskuere_text))
      }
      
      # Find runde tekst og indsæt som ny kolonne
      runde_text <- tbl_node %>% 
        html_node("thead") %>% 
        html_text(trim = TRUE)
      df$runde <- as.character(stringr::str_extract(runde_text, "Runde\\s*\\d+"))
      
      # Tilføj til tibble
      kombineret_runde_table <- bind_rows(kombineret_runde_table, df)
    }
  }
}, error = function(e) {
  # Denne del kører kun hvis der sker en fejl
  cat(" Fejl ved hentning af data for", year, ":", e$message, "\n")  
})

```

#### Hentning af data fra Danmarks Statistik

Vi henter befolkningsdata for Viborg Kommune fra Danmarks Statistik via JSON-stat API. Data håndteres forskelligt afhængigt af år:

2002–2004 summeres kommuner, da grænserne var anderledes.

2005–2007 hentes som årstal.

Efter 2008 hentes kvartalsdata.

Datasættene kombineres til én tibble viborg_befolkning_komplet og sorteres kronologisk.


```{r Danmarks-Statistik}
# ---- HENT BEFOLKNINGSDATA FRA DANMARKS STATISTIK ---- #
# Definer URLs
urls <- list(
  for_2005 = "https://api.statbank.dk/v1/data/bef1a/JSONSTAT?OMRÅDE=791%2C761%2C763%2C769%2C775%2C789&Tid=2002%2C2003%2C2004",
  år_2005_2007 = "https://api.statbank.dk/v1/data/bef1a07/JSONSTAT?OMRÅDE=791&Tid=2005%2C2006%2C2007",
  efter_2008 = "https://api.statbank.dk/v1/data/folk1a/JSONSTAT?OMRÅDE=791&KØN=TOT&ALDER=IALT&CIVILSTAND=TOT&Tid=2008K1%2C2008K2%2C2008K3%2C2008K4%2C2013K1%2C2013K2%2C2013K3%2C2013K4%2C2014K1%2C2014K2%2C2014K3%2C2014K4%2C2015K1%2C2015K2%2C2015K3%2C2015K4%2C2016K1%2C2016K2%2C2016K3%2C2016K4%2C2017K1%2C2017K2%2C2017K3%2C2017K4%2C2021K1%2C2021K2%2C2021K3%2C2021K4%2C2022K1%2C2022K2%2C2022K3%2C2022K4%2C2023K1%2C2023K2%2C2023K3%2C2023K4%2C2024K1%2C2024K2%2C2024K3%2C2024K4%2C2025K1%2C2025K2%2C2025K3%2C2025K4"
)

# Hent og bearbejd data for 2003-2004 (skal summeres da Kommunen var opdelt anderledes den gang)
stat_viborg_for_2005 <- fromJSONstat(urls$for_2005) %>%
  as_tibble() %>%
  pull(1) %>%
  group_by(tid) %>%
  summarise(value = sum(value, na.rm = TRUE)) %>%
  mutate(
    år = as.character(tid),
    kvartal = as.character(NA)
  ) %>%
  dplyr::select(år, kvartal, value)

# Hent og bearbejd data for 2005-2007
stat_viborg_2005_2007 <- fromJSONstat(urls$år_2005_2007) %>%
  as_tibble() %>%
  pull(1) %>%
  dplyr::select(tid, value) %>%
  mutate(
    år = as.character(tid),
    kvartal = as.character(NA)
  ) %>%
  dplyr::select(år, kvartal, value)

# Hent og bearbejd data efter 2008 (nu med kvartals optælling)
stat_viborg_efter_2008 <- fromJSONstat(urls$efter_2008) %>%
  as_tibble() %>%
  pull(1) %>%
  dplyr::select(tid, value) %>%
  mutate(
    år = str_extract(tid, "^\\d{4}"),
    kvartal = str_extract(tid, "K\\d")
  ) %>%
  dplyr::select(år, kvartal, value)

# Kombiner datasæt til én samlet tibble
viborg_befolkning_komplet <- bind_rows(
  stat_viborg_for_2005,
  stat_viborg_2005_2007,
  stat_viborg_efter_2008
) %>%
  arrange(år, kvartal) %>%
  rename(Indbyggere_Viborg_Kommune = value)

```

#### Hente data fra nager.at og gør dem tidy

Vi henter offentlige helligdage for VFFs Superliga-sæsoner. Data renses og gemmes i en tibble alle_helligdage.

```{r Date.nager.at}

# ---- HENT DATA FRA DATE.NAGER.AT ---- #
alle_helligdage <- tibble()
for (year in sæson_år) {
  url <- paste0("https://date.nager.at/api/v3/PublicHolidays/", year, "/DK")
  response <- GET(url)
  helligdage <- fromJSON(content(response, "text", encoding = "UTF-8")) %>% 
    select(date, localName)
  alle_helligdage <- bind_rows(alle_helligdage, helligdage)
  Sys.sleep(1)
}

```

#### Data rensning og tilføjelse af meta-data.

Kampdata renses og tilpasses til analyse:

- Dato og tid opdeles i separate kolonner.

- Vi filtrerer kun VFFs hjemmekampe med kendt tilskuerantal.

- Sæson og år beregnes korrekt, da sæsonen starter i juli og slutter året efter.

- Tidspunkt kategoriseres som tidligt, midt eller sent på dagen.

- Score-data opdeles i VFFs score og modstanderens score.

- Variabler for tidligere kampresultater tilføjes (seneste_kamp og vff_vundet_2).

- Helligdage og befolkningsdata integreres.

```{r Data-rensning}

# ---- DATARENSNING ---- #
vff_kampdata_upload <- kombineret_runde_table %>%
  
  # --- Split dato/tid i separate kolonner ---
  separate(dato, into = c("dato", "tid"), sep = " ", remove = FALSE) %>%
  
  # --- Identificer VFF-kampe ---
  mutate(
    vff_spiller = grepl("(VFF|Viborg)", kamp, ignore.case = TRUE)
  ) %>%
  filter(vff_spiller, !is.na(tilskuere)) %>%
  
  # --- Sæson & år ---
  mutate(
    sæson = paste0(sæson - 1, "/", sæson), # vis sæson korrekt
    month = as.numeric(str_sub(dato, 4, 5)), 
    end_year = as.numeric(str_sub(sæson, 6, 9)),
    # Tildel korrekt kalenderår (sæson starter i juli, slutter i maj)
    år = ifelse(month >= 7 & month <= 12, end_year - 1, end_year)
  ) %>%
  
  # --- Dato ---
  mutate(kamp_dato = dmy(paste0(dato, "/", år))) %>%
  
  # --- Tid & tidsgrupper ---
  # Tilføj tids kolonne, tidligt midt sent
  mutate(
    # Formater tid så de står i timer og minutter (HH:MM)
    tid = na_if(tid, ""), # hvis NA eksisterer brug "" i stedet
    klokkeslæt = hms::parse_hm(tid),
    tidsgruppe = case_when(
      klokkeslæt >= hms::parse_hm("12:00") & klokkeslæt < hms::parse_hm("15:30") ~ "tidligt",
      klokkeslæt >= hms::parse_hm("15:30") & klokkeslæt < hms::parse_hm("18:30") ~ "midt",
      klokkeslæt >= hms::parse_hm("18:30") & klokkeslæt <= hms::parse_hm("23:59") ~ "sent"
    )
  ) %>%
  
  # --- Score & resultat ---
  # Tilføj kolonne hvor VFF har vundet sidste kamp
  separate(stilling, into = c("score_home", "score_away"), sep = "-", convert = TRUE, remove = FALSE) %>% 
  
  # Tilføj kolonne med VFF score og modstander score, og navne
  mutate(
    vff_score = ifelse(grepl("^(VFF|Viborg)", kamp), score_home, score_away),
    modstander_score = ifelse(grepl("^(VFF|Viborg)", kamp), score_away, score_home),
    vff_vundet = case_when(
      vff_score > modstander_score ~ "vundet",
      vff_score < modstander_score ~ "tabt",
      TRUE ~ "uafgjort"
    )
  ) %>%
  
  # Identificer om VFF spillede hjemme (kampnavn starter med VFF/Viborg)
  mutate(
    vff_hjemme = grepl("^(VFF|Viborg)", kamp, ignore.case = TRUE)
  ) %>%
  
  #Behold hjemmekampe
  filter(vff_hjemme == TRUE) %>%
  
  # --- Sortér kronologisk ---
  arrange(kamp_dato) %>%
  
  # --- Historiske resultater ---
  mutate(
    seneste_kamp = lag(vff_vundet), # Resultat af forrige hjemmekamp
    vff_vundet_2 = lag(vff_vundet, 1) == "vundet" & 
      lag(vff_vundet, 2) == "vundet" # 2 sejre i træk før denne kamp
  ) %>%
  
  # --- Variabelvalg ---
  # Behold relevante kolonner til analyse 
  dplyr::select(
    sæson, kamp_dato, ugedag, tid, runde, kamp, stilling, tilskuere, dommer,
    tv_kanal, tidsgruppe, seneste_kamp, vff_vundet_2, år
  )

# ---- Integrer API data ind i superstatsdata i RStudio (Vi gør det også i SQL) ----
vff_kampdata <- vff_kampdata_upload %>% 
  # --- Helligdage ---
  # Indsættelse af helligdag data fra date.nager.at og ser om datoen matcher kamp_dato
  mutate(helligdag = kamp_dato %in% as.Date(alle_helligdage$date)) %>%
  # --- Befolkningsdata ---
  # join med befolkningsdata
  mutate(
    år_char = as.character(år),
    kvartal = paste0("K", quarter(kamp_dato))
  ) %>%
  filter(!is.na(kamp_dato)) %>%
  
  # Join kvartalsbaseret befolkningsdata
  left_join(viborg_befolkning_komplet, by = c("år_char" = "år", "kvartal")) %>%
  # Join årlig befolkningsdata som backup
  left_join(
    viborg_befolkning_komplet %>%
      filter(is.na(kvartal)) %>%
      select(år, Indbyggere_Viborg_Kommune) %>%
      rename(Indbyggere_årlig = Indbyggere_Viborg_Kommune),
    by = c("år_char" = "år")
  ) %>%
  # Fyld manglende kvartalsdata med årsdata 
  mutate(
    Indbyggere_Viborg_Kommune = coalesce(Indbyggere_Viborg_Kommune, Indbyggere_årlig)
  ) %>%
  
  # Akkumuleret befolkning
  # Beregn vækst i indbyggertal 
  arrange(kamp_dato) %>%
  mutate(
    basis_befolkning = first(Indbyggere_Viborg_Kommune), #baseline
    akk_indbyggertal = Indbyggere_Viborg_Kommune - basis_befolkning #vækst
  ) %>%
  # --- Variabelvalg ---
  # Behold relevante kolonner til analyse 
  dplyr::select(
    sæson, kamp_dato, ugedag, tid, runde, kamp, stilling, tilskuere, dommer,
    tv_kanal, helligdag, kvartal, Indbyggere_Viborg_Kommune,
    akk_indbyggertal, tidsgruppe, seneste_kamp, vff_vundet_2
  )


```

#### Hente data fra DMI og gør dem tidy

```{r DMI-data}

# Gem# Gem# Gem RDS
saveRDS(vff_kampdata, "data/vff_kampdata.rds")

# Load RDS
vff_kampdata <- readRDS("data/vff_kampdata.rds")

# ---- SE RESULTAT ---- #
view(vff_kampdata)

# ---- HENT DMI DATA ---- #
# 1. Læs kampdatoer
datoer <- as.Date(vff_kampdata$kamp_dato, format = "%d-%m-%Y")

# 2. API-parametre
base_url <- "https://dmigw.govcloud.dk/v2/metObs/collections/observation/items?"
stationId <- "stationId=06065"  # års Syd
readRenviron("~/.Renviron")
apikey <- paste0("api-key=", Sys.getenv("DMI_API_KEY"))

# 3. Samlet dataframe
all_data <- data.frame()

extract_properties <- function(f) {
  # Case 1: GeoJSON format
  if (is.list(f) && "properties" %in% names(f) && is.list(f$properties)) {
    return(as.data.frame(f$properties))
  }
  
  # Case 2: Already a flat list
  if (is.list(f) && !"geometry" %in% names(f)) {
    return(as.data.frame(f))
  }
  
  return(NULL)
}

# 4. Hent data for hver kampdato (7 dage før)
for (date in datoer) {
  kamp_dato <- as.Date(date)
  start_date <- kamp_dato - 7
  end_date <- kamp_dato
  
  datetime <- paste0("&datetime=", start_date, "T00:00:00Z/", end_date, "T23:59:59Z")
  url <- paste0(base_url, stationId, "&", datetime, "&", apikey)
  
  # message("Henter data fra: ", url)
  
  res <- GET(URLencode(url))
  json_txt <- rawToChar(res$content)
  
  if (nchar(json_txt) > 0) {
    data <- fromJSON(json_txt)
    
    if (!is.null(data$features) && length(data$features) > 0) {
      
      df <- map_df(data$features, extract_properties)
      df$kamp_dato <- kamp_dato
      
      all_data <- bind_rows(all_data, df)
    }
  }
}

# Tjek om den har hentet data
names(all_data)

# 5. Klargør data til wide format
wide_data <- all_data %>%
  select(kamp_dato, observed, parameterId, value) %>%
  mutate(observed = as.Date(observed)) %>%
  filter(parameterId %in% c("precip_past1h", "temp_mean_past1h", "wind_gust_always_past1h")) %>%
  group_by(kamp_dato, observed, parameterId) %>%
  summarise(value = mean(value, na.rm = TRUE), .groups = "drop") %>%
  pivot_wider(names_from = parameterId, values_from = value) %>%
  rename(regn = precip_past1h, temperatur = temp_mean_past1h, vind = wind_gust_always_past1h) %>%
  arrange(kamp_dato, observed)

```

#### Hente vffkort01 fra Bjarne, load .rds filer

Alle datasæt gemmes som .rds-filer, hvilket gør det nemt at loade dem igen uden at skulle hente dem fra nettet hver gang.

```{r vffkort01-bjarne}

#### gem og load RDS
saveRDS(vff_kampdata_upload, "data/vff_kampdata_upload.rds")
saveRDS(alle_helligdage, "data/alle_helligdage.rds")
saveRDS(viborg_befolkning_komplet, "data/viborg_befolkning_komplet.rds")
saveRDS(wide_data, "data/wide_data.rds")

vff_kampdata_upload <- readRDS("data/vff_kampdata_upload.rds")
alle_helligdage <- readRDS("data/alle_helligdage.rds")
viborg_befolkning_komplet <- readRDS("data/viborg_befolkning_komplet.rds")
wide_data <- readRDS("data/wide_data.rds")
vffkort01 <- readRDS("data/vffkort01.rds")

# Inspekt data
glimpse(wide_data)
glimpse(viborg_befolkning_komplet)
glimpse(alle_helligdage)
glimpse(vff_kampdata_upload)
glimpse(vffkort01)

# Giv vffkort01 kamp_dato variable
vffkort01 <- vffkort01 %>%
  left_join(
    vff_kampdata_upload %>%
      select(år, tilskuere, kamp_dato),
    by = c("år", "tilskuere")
  )
view(vffkort01)

# Ændre format i viborg_befolkning_komplet og alle_helligdage
viborg_befolkning_komplet$år <- as.double(viborg_befolkning_komplet$år)
alle_helligdage$date <- as.Date(alle_helligdage$date)

# Giv viborg_befolkning_komplet kamp_dato variable
viborg_befolkning_komplet <- viborg_befolkning_komplet %>% 
  select(år, Indbyggere_Viborg_Kommune) %>% 
  group_by(år) %>% 
  slice_max(Indbyggere_Viborg_Kommune, n = 1, with_ties = FALSE) %>% 
  ungroup() %>% 
  left_join(
    vff_kampdata_upload %>% select(år, kamp_dato),
    by = "år"
  )


```

#### RSQLight

Datasæt uploades til SQLite for at kombinere tabellerne med SQL-joins. Dette gør det muligt at kombinere kampdata, vejrdata, befolkningstal, helligdage og billetdata til ét samlet datasæt.

```{r RSQLight-joins}

# Join i SQLLite
con <- dbConnect(RSQLite::SQLite(), "data/VFF_data.sqlite")

uploadtables <- list(
  vff_kampdata_upload = vff_kampdata_upload,
  alle_helligdage = alle_helligdage,
  viborg_befolkning_komplet = viborg_befolkning_komplet,
  wide_data = wide_data,
  vffkort01 = vffkort01
)

for(name in names(uploadtables)) {
  cat("Uploading table:", name, "\n")
  dbWriteTable(con, name, uploadtables[[name]], overwrite = TRUE, row.names = FALSE)
}

dbListTables(con, schema = "dbo")

# dbExecute(con, "DROP TABLE kombineret_runde_table")

# Your SQL query as a string
query <- "SELECT 
              v.*,
              w.regn,
              w.temperatur,
              w.vind,
              h.localName AS helligdag,
              b.Indbyggere_Viborg_Kommune,
              k.d10_tilskuere,
              k.d7_tilskuere,
              k.d3_tilskuere
          FROM vff_kampdata_upload AS v
          
          -- Join wide_data på kamp_dato
          LEFT JOIN wide_data AS w
              ON v.kamp_dato = w.kamp_dato
          
          -- Join alle_helligdage på date
          LEFT JOIN alle_helligdage AS h
              ON v.kamp_dato = h.date
          
          -- Join viborg_befolkning_komplet på år
          LEFT JOIN viborg_befolkning_komplet AS b
              ON v.kamp_dato = b.kamp_dato
          
          -- Join vffkort01 på kamp_dato
          LEFT JOIN vffkort01 AS k
              ON v.kamp_dato = k.kamp_dato
              
          -- WHERE fjerner værdier under 0
          WHERE v.tilskuere > 0
          
          -- Hvis flere rækker kamp_dato, behold kun 1
          GROUP BY v.kamp_dato
          
          -- Behold grupper hvor der findes 1 kamp på den dato
          HAVING COUNT(v.kamp_dato) = 1;
          "

# Kør query og få resultatet som en data frame
joined_data <- dbGetQuery(con, query) %>%
  mutate(kamp_dato = as.Date(kamp_dato))

saveRDS(joined_data, "data/joined_data.rds")

dbDisconnect(con)

```

#### Download joinet datasæt, formatér behørigt, og gør data klar til preprocessing

Det joinede datasæt renses yderligere:

- Faktorer for ugedag, tidsgruppe og seneste kamp oprettes.

- Regn opdeles i kategorier: ingen, lidt og meget.

- Runde konverteres til numerisk.

- Akkumuleret befolkning beregnes.

- Billetsalg opdeles i 3, 7 og 10 dage før kamp.

- Ferier og helligdage flagges.


```{r Formater}

# Indlæs data
joined_data <- readRDS("data/joined_data.rds")

# Rens og transformer data
joined_data <- joined_data %>%
  mutate(
    # Ugedag som ordnet faktor
    ugedag = factor(ugedag, 
                    levels = c("Man", "Tir", "Ons", "Tor", "Fre", "Lør", "Søn"),
                    ordered = TRUE),
    
    # Tidsgruppe som faktor
    tidsgruppe = factor(tidsgruppe, levels = c("tidligt", "midt", "sent")),
    
    # Seneste kamp som faktor
    seneste_kamp = factor(seneste_kamp, levels = c("vundet", "uafgjort", "tabt")),
    
    # Regn grupperet i kategorier
    regn_gruppe = case_when(
      is.na(regn)        ~ NA_character_,
      regn == 0          ~ "ingen regn",
      regn > 0 & regn <= 1 ~ "lidt regn",
      regn > 1           ~ "meget regn"
    ) %>% factor(levels = c("ingen regn", "lidt regn", "meget regn")),
    
    # Helligdag flag
    helligdag = ifelse(is.na(helligdag), 0, 1),
    
    # Runde som numerisk
    runde = as.numeric(gsub("Runde ", "", runde))
  ) %>%
  # Beregn akkumuleret befolkningsvækst
  mutate(
    akk_indbyggertal = Indbyggere_Viborg_Kommune - first(Indbyggere_Viborg_Kommune)
  )

# Tilføj kamp_gruppe kolonne baseret på gennemsnitlige tilskuere for hver matchup
joined_data <- joined_data %>%
  group_by(kamp) %>%
  mutate(
    avg_tilskuere = mean(tilskuere, na.rm = TRUE),
    kamp_gruppe = case_when(
      avg_tilskuere <= 4000 ~ "lille",
      avg_tilskuere <= 5500 ~ "middel",
      TRUE ~ "stor"
    ) %>% factor(levels = c("lille", "middel", "stor"))
  ) %>%
  ungroup() %>%
  select(-avg_tilskuere)  # fjern hjælpekolonne

# Flag helligdage og skoleferier
joined_data <- joined_data %>%
  mutate(
    uge = isoweek(kamp_dato),
    ferie_navn = case_when(
      uge == 7 ~ "vinterferie",
      uge %in% 26:32 ~ "sommerferie",
      uge == 42 ~ "efterårsferie",
      uge %in% 52:1 & month(kamp_dato) %in% c(12, 1) ~ "juleferie",
      helligdag == 1 ~ "helligdag",
      TRUE ~ NA_character_
    ),
    
    ferie_flag = factor(
      ifelse(!is.na(ferie_navn), 1, 0),
      levels = c(0, 1),
      labels = c("nej", "ja")
    )
  )

# Tilføj salg_3, salg_7, salg_10 kolonner ud fra d3_tilskuere, d7_tilskuere, d10_tilskuere til brug i ML model
joined_data <- joined_data %>% 
  mutate(
    salg_10 = d10_tilskuere,                # billetter solgt 10 dage før
    salg_7  = d7_tilskuere - d10_tilskuere, # yderligere billetter solgt mellem dag 10 og 7
    salg_3  = d3_tilskuere - d7_tilskuere,  # yderligere billetter solgt mellem dag 7 og 3
  )

# Gem renset data
saveRDS(joined_data, "data/joined_data_clean.rds")

```

#### Preprocess - dan flere variabler og lav ét datasæt uden missing med en række for hver hjemmekamp, og fjern alle variabler, som ikke skal indgå i

Vi skaber fire datasæt med forskellige tidspunkter før kamp (ingen billetsalg, 10, 7 og 3 dage før). Alle datasæt renses for missing values og relevante variabler vælges til modellerne.


```{r Preprocess}

# Indlæs data fra data_cleaning.R script
data_clean <- readRDS("data/joined_data_clean.rds")
options(scipen = 999)

# Variabelvalg til machine learning modeller
# Før 10 dage før kampen (ingen billetsalg endnu)
vff_variabler <- data_clean %>%
  select(tilskuere, runde, år, ugedag, tidsgruppe,
         seneste_kamp, vff_vundet_2, regn_gruppe,
         temperatur, vind, akk_indbyggertal, kamp_gruppe, ferie_flag) %>% na.omit()

# 10 dage før kampen
vff_10 <- data_clean %>%
  select(tilskuere, salg_10, runde, år, ugedag, tidsgruppe,
         seneste_kamp, vff_vundet_2, regn_gruppe,
         temperatur, vind, akk_indbyggertal, kamp_gruppe, ferie_flag) %>%  na.omit()

# 7 dage før kampen
vff_7 <- data_clean %>%
  select(tilskuere, salg_10, salg_7, runde, år, ugedag, tidsgruppe,
         seneste_kamp, vff_vundet_2, regn_gruppe,
         temperatur, vind, akk_indbyggertal, kamp_gruppe, ferie_flag) %>% na.omit()

# 3 dage før kampen
vff_3 <- data_clean %>%
  select(tilskuere, salg_10, salg_7, salg_3, runde, år, ugedag, tidsgruppe,
         seneste_kamp, vff_vundet_2, regn_gruppe,
         temperatur, vind, akk_indbyggertal, kamp_gruppe, ferie_flag) %>% na.omit()

#Inspekt
glimpse(vff_variabler)
glimpse(vff_10)
glimpse(vff_7)
glimpse(vff_3)

```

### Modellering - funktion til at køre lineær regression, best subset selection, ridge/lasso regression og PCR/PLS

Vi definerer en funktion run_all_models() til at køre:

- Lineær regression

- Best subset selection

- Ridge og Lasso regression

- Principal Component Regression (PCR)

- Partial Least Squares (PLS)

Funktionen splitter data i trænings- og test-set, kører modellerne og returnerer RMSE, CV-RMSE og modelkoefficienter.


```{r Modellering}

# Funktion til predict i best subset selection
# Predictors bliver lavet om til tal som er klar til matrix multiplikation
# Orthogonal factor som ugedag laves om til ugedagL, ugedagQ, ugedagC osv.
predict.regsubsets <- function(object, newdata, id, formula) {
  mat <- model.matrix(formula, newdata)
  # Fordi regsubsets ikke har en predict() funktion kan vi udregne
  # de bedste koefficienter med "id" predictors
  coefi <- coef(object, id = id) 
  # Vi får navnene af predictors (kolonnerne) 
  vars <- names(coefi)
  # Her laves matrix multiplikation. Vi ganger predictors i tal-format
  # med koefficienterne
  mat[, vars, drop = FALSE] %*% coefi
}

# Funktion til at køre alle machine learning modeller
run_all_models <- function(data, response, train_frac = 2/3, seed = 8) { 
  # Vi definerer en funktion, som skal køre ML modellerne.
  # data = vores udvalgte variabler, response = variablen vi ønsker at predict, 
  # train_frac = 2/3, vi bruger 2/3 af vores rows til predictions.
  # seed = 8, seed inkluderes i funktionen så hvis man ønsker at køre
  # funktionen med en anden seed, kan man tilføje det når man vil se resultaterne.
  # For eksempel results_10 <- run_all_models(vff_10, "tilskuere", seed = 69420)
  
  set.seed(seed) 
  n <- nrow(data)
  # Her splittes tilfældige rows til training. Den ganger 2/3 med totale rows. 
  train_idx <- sample(1:n, floor(train_frac * n))
  # Den sidste 1/3 som bliver brugt til tests, fundet med setdiff() funktion
  test_idx <- setdiff(1:n, train_idx)
  train <- data[train_idx, ]
  test <- data[test_idx, ] # Test og training subsets vælges 
  
  # Vi ekstraherer det tal vi ønsker at finde, i vores tilfælde tilskuere
  y_train <- train[[response]]
  y_test  <- test[[response]]
  
  # Laver en ligning der sætter tilskuere mod alle andre predictors
  formula <- as.formula(paste(response, "~ ."))
 
  # ----------------- Lineær Regression (alle variabler) -----------------
  lm.fit <- lm(formula, data = train)
  lm.pred <- predict(lm.fit, newdata = test)
  lm_rmse <- sqrt(mean((lm.pred - y_test)^2))
  
  # ----------------- Best Subset Selection -----------------
  k <- 10
  # sample() tildeler tilfældigt hver training row til et af de 10 folds. 
  folds <- sample(rep(1:k, length.out = nrow(train)))
  # cv.errors = tom matrix til at gemme MSE for hver fold og subset størrelse, 
  # bliver fyldt op i for loop 
  cv.errors <- matrix(NA, k, ncol(train) - 1)
  
  # Loop over hver fold. regsubsets() finder de 
  # bedste modeller med 1 til p predictors.
  for (j in 1:k) {
  # Vi vælger alle rækker der ikke tilhører fold j, 
  # så der trænes på 9 folds eller 9/10 af data
    best.fit.cv <- regsubsets(formula, data = train[folds != j, ], nvmax = ncol(train) - 1)
    
  # Loop over hver subset størrelse inde i hver fold.
  # subset størrelse kan f.eks. være subset 4 = model med 4 kolonner/predictors.
    for (i in 1:(ncol(train) - 1)) {
  # predict.regsubsets(...) laver prediktioner på fold "j" (test fold),
  # med subset størrelsen "i"
  # mean(...) beregner MSE for hver fold "j" og subset størrelse "i".
  # cv.errors får tildelt MSE
  # Dette gøres for at finde den subset model der har lavest fejl.
      pred <- predict.regsubsets(best.fit.cv, train[folds == j, ], id = i, formula = formula)
      cv.errors[j, i] <- mean((train[[response]][folds == j] - pred)^2)
    }
  }
  
  # colMeans() giver gennemsnittet af hver kolonne MSE på tværs af alle 10 folds.
  # which.min() giver kolonnen (model) med mindst gennemsnitlige MSE.
  # vi får altså den model der giver den bedste balance mellem bias og variance
  best.size <- which.min(colMeans(cv.errors))
  best_subset_cv_mse <- min(colMeans(cv.errors))
  # regsubsets(...) laver best subset selection på alt træningsdata 
  # og bruger best.size antal kolonner
  best.fit <- regsubsets(formula, data = train, nvmax = best.size)
  # Funktion vi lavede tidligere
  best.pred <- predict.regsubsets(best.fit, test, id = best.size, formula = formula)
  # Vi udregner først residualerne, det er forskellen mellem 
  # de predictede og faktiske værdier
  # Derefter kvadreret fejl ^2 for at finde MSE, findes gennemsnittet med mean()
  # til sidst kvadratrod for "root mean squared error"
  # Vi bruger RMSE fordi tallet er i samme enhed som tilskuere og er let at forstå
  best_subset_rmse <- sqrt(mean((best.pred - y_test)^2))
  # Trækker de valgte predictors ud fra modellen for at vise dem i resultatet.
  best_subset_coef <- coef(best.fit, best.size)
  
  # ----------------- Ridge Regression -----------------
  # model.matrix() beskrevet overfor. 
  # Vi bruger -1 subset for at fjerne Intercept rækken
  x_train <- model.matrix(formula, train)[, -1]
  x_test  <- model.matrix(formula, test)[, -1]
  # cv.glmnet(...) deler træningsdata i 10 folds, alpha = 0 vælger Ridge
  # den laver ridge regression for mange værdier af regulariseringsstyrken λ lambda
  # og tester hver model ved cross validation. 
  # Så finder den værdien af λ lambda der har lavest MSE
  ridge.cv <- cv.glmnet(x_train, y_train, alpha = 0)
  ridge_cv_mse <- min(ridge.cv$cvm)
  ridge.pred <- predict(ridge.cv, newx = x_test, s = ridge.cv$lambda.min)
  ridge_rmse <- sqrt(mean((ridge.pred - y_test)^2))
  # coef() trækker koefficienterne ud så de vises i resultaterne
  ridge_coef <- as.matrix(coef(ridge.cv, s = "lambda.min"))
  
  # ----------------- Lasso Regression -----------------
  lasso.cv <- cv.glmnet(x_train, y_train, alpha = 1)
  lasso_cv_mse <- min(lasso.cv$cvm)
  lasso.pred <- predict(lasso.cv, newx = x_test, s = lasso.cv$lambda.min)
  lasso_rmse <- sqrt(mean((lasso.pred - y_test)^2))
  lasso_coef <- as.matrix(coef(lasso.cv, s = "lambda.min"))
  
  # ----------------- PCR -----------------
  # Fit PCR-modellen på træningsdata, scale = TRUE skalerer alle variabler
  # (PCR/PLS kræver standardisering)
  # validation = "CV" udfører cross-validation for at vurdere 
  # hvor mange Principal Components der skal bruges
  # PCR vælger Principal komponenter der forklarer X bedst
  pcr.fit <- pcr(formula, data = train, scale = TRUE, validation = "CV")
  # Maksimalt tilladte komponenter 
  # (kan ikke overstige antal rækker eller antal prædiktorer)
  max_comp <- min(nrow(train) - 1, ncol(train) - 1)
  # Hent CV-fejl (MSEP) for hvert komponent-antal 
  # MSEP(...) viser [statistic, response, component]
  cv_msep <- MSEP(pcr.fit)$val[1,1,]
  # which.min(cv_msep) finder antal komponenter med lavest MSEP
  # min() sikrer at vi ikke går over max_comp
  best_pcr_ncomp <- min(which.min(cv_msep), max_comp)
  pcr_cv_mse <- min(cv_msep, na.rm = TRUE)
  # Forudsig testdata med det optimale antal komponenter
  pcr.pred <- predict(pcr.fit, newdata = test, ncomp = best_pcr_ncomp)
  # Beregn RMSE på testdata
  pcr_rmse <- sqrt(mean((pcr.pred - y_test)^2))
  
  # ----------------- PLS -----------------
  # PLS vælger Latente komponenter der forklarer Y bedst
  # plsr(...) fungerer på samme måde som pcr(...) men 
  # finder optimalt antal latent components i stedet.
  pls.fit <- plsr(formula, data = train, scale = TRUE, validation = "CV")
                                                                          
  cv_msep_pls <- MSEP(pls.fit)$val[1,1,]
  best_pls_ncomp <- min(which.min(cv_msep_pls), max_comp)
  pls_cv_mse <- min(cv_msep_pls, na.rm = TRUE)
  pls.pred <- predict(pls.fit, newdata = test, ncomp = best_pls_ncomp)
  pls_rmse <- sqrt(mean((pls.pred - y_test)^2))
  
  # ----------------- Returner resultater -----------------
  list(
    RMSE = tibble(
      Model = c("Lineær (alle variabler)", "Best subset", "Ridge", "Lasso", "PCR", "PLS"),
      RMSE = c(lm_rmse, best_subset_rmse, ridge_rmse, lasso_rmse, pcr_rmse, pls_rmse)
    ),
    CV_RMSE = tibble(
      Model = c("Best subset", "Ridge", "Lasso", "PCR", "PLS"),
      CV_RMSE = sqrt(c(best_subset_cv_mse, ridge_cv_mse, lasso_cv_mse, pcr_cv_mse, pls_cv_mse))
    ),
    Linear = list(model = lm.fit),
    BestSubset = list(coef = best_subset_coef, size = best.size),
    Ridge = list(coef = ridge_coef, lambda_min = ridge.cv$lambda.min),
    Lasso = list(coef = lasso_coef, lambda_min = lasso.cv$lambda.min),
    PCR = list(ncomp = best_pcr_ncomp, model = pcr.fit),
    PLS = list(ncomp = best_pls_ncomp, model = pls.fit)
  )
}

# Kør modeller på de udvalgte variabler
results_tilskuere <- suppressWarnings(run_all_models(vff_variabler, "tilskuere")) 
results_10 <- suppressWarnings(run_all_models(vff_10, "tilskuere"))
results_7  <- suppressWarnings(run_all_models(vff_7, "tilskuere"))
results_3  <- suppressWarnings(run_all_models(vff_3, "tilskuere"))

results_tilskuere
results_10
results_7
results_3

```

#### Sammenlign på validation de forskellige MSE fra hver model

Vi har sammenlignet modellerne uden billetsalg (results_tilskuere) på test-RMSE:

- Lineær regression: 1164

- Best subset selection: 1418

- Lasso: 1176

- Ridge regression: 1171

- PCR: 1291

- PLS: 1170

Den lineære regression klarer sig bedst, mens Ridge, Lasso og PLS ligger tæt på. Lasso og Ridge reducerer nogle af koefficienterne, men der er ikke tegn på stærk multikollinearitet eller unødvendige variabler. Best subset selection har en højere test-RMSE, hvilket kan tyde på overfitting, sandsynligvis fordi vi har begrænset data. PCR klarer sig heller ikke optimalt, hvilket også kan være et tegn på overfitting.

Når vi inkluderer billetsalg fra op til 10, 7 og 3 dage før kamp, falder RMSE gradvist for alle modeller. Det viser tydeligt, at billetsalg er en stærk forklarende faktor. PCR bliver lidt ustabil, hvilket kan skyldes sensitivitet over for overfitting.


### Evaluering

På baggrund af test-RMSE vælger vi den lineære model til at lave prediktioner for best-case og worst-case scenarier, da den er simpel og samtidig blandt de modeller med lavest fejl. Best subset selection viser højere test-RMSE, hvilket understøtter, at kompleksiteten ikke altid giver bedre performance med små datasæt. Ridge, Lasso og PLS ligger tæt på lineær regression, og deres koefficientreduktioner kan give en smule robusthed, men ændrer ikke det generelle billede.

Vejrvariabler som “meget regn” har en mærkbar effekt, men det kan være tilfældigt, da vi har få observationer med kraftig regn. Akkumuleret befolkning har minimal effekt i modellen uden billetsalg.


#### Hvordan er Test-RMSE sammenlignet med CV-RMSE

For modelsættet uden billetsalg ser vi, at CV-RMSE generelt ligger lidt højere end test-RMSE:

- Best subset selection: Test RMSE 1418, CV RMSE 1434

- Ridge regression: Test RMSE 1171, CV RMSE 1306

- Lasso: Test RMSE 1176, CV RMSE 1282

- PCR: Test RMSE 1291, CV RMSE 1344

- PLS: Test RMSE 1170, CV RMSE 1329

Den lavere test-RMSE kan skyldes, at test-sættet er lidt lettere end træningsdatasættet, hvilket er almindeligt ved små samples og tilfældige splits. Når billetsalg inkluderes, falder RMSE markant for alle modeller, især Best subset selection, Lasso og PLS, mens Ridge ligger lidt højere, fordi den trækker alle koefficienter tættere på nul, inklusive den stærke billetsalgs-predictor.


#### Fortolkning

Vi arbejder med et relativt lille datasæt (195 rækker), hvilket giver højere varians i modelresultaterne. Outliers i testdatasættet kan påvirke test-RMSE kraftigt, mens CV-RMSE giver et mere gennemsnitligt billede af modellens performance. Over tid vil modellen blive opdateret med nye data fra Superstats, DMI og Danmarks Statistik, hvilket vil ændre RMSE-værdierne og forbedre stabiliteten.

Billetsalg er den stærkeste forklarende faktor for tilskuerantal, og dette ses tydeligt, når RMSE falder, når den inkluderes. Vejrvariabler og tidligere resultater påvirker også fremmødet, men deres effekt kan variere afhængigt af datamængde og tilfældige observationer. Akkumuleret befolkning har kun en lille effekt.


#### Prædiktion på nye data (fx best-case/worst-case scenario for de første kampe i foråret)

```{r Bestworst-case}

### Prædiktion på nye data (fx best-case/worst-case scenario for de første kampe i foråret)
# lineær model
lm.fit <- results_tilskuere$Linear$model

# --- BEST CASE scenario --- VFF-BIF spiller søndag d. 15/2 i runde 20, hjemmekamp
best_case <- tibble(
  runde = 20,
  år = 2026,
  ugedag = factor("Søn", levels = levels(vff_variabler$ugedag)),
  tidsgruppe = factor("sent", levels = levels(vff_variabler$tidsgruppe)),
  seneste_kamp = factor("vundet", levels = levels(vff_variabler$seneste_kamp)),
  vff_vundet_2 = 1,
  regn_gruppe = factor("ingen regn", levels = levels(vff_variabler$regn_gruppe)),
  temperatur = 8,                    # forårsvejr
  vind = 3,                          # mild vind
  akk_indbyggertal = 10246,
  kamp_gruppe = factor("stor", levels = levels(vff_variabler$kamp_gruppe)),
  ferie_flag = factor("ja", levels = levels(vff_variabler$ferie_flag))
)

# --- WORST CASE scenario ---
worst_case <- tibble(
  runde = 20,
  år = 2026,
  ugedag = factor("Søn", levels = levels(vff_variabler$ugedag)),
  tidsgruppe = factor("sent", levels = levels(vff_variabler$tidsgruppe)),
  seneste_kamp = factor("tabt", levels = levels(vff_variabler$seneste_kamp)),
  vff_vundet_2 = 0,
  regn_gruppe = factor("meget regn", levels = levels(vff_variabler$regn_gruppe)),
  temperatur = -5,                    # koldt
  vind = 20,                         # kraftig vind
  akk_indbyggertal = 10246,
  kamp_gruppe = factor("stor", levels = levels(vff_variabler$kamp_gruppe)),
  ferie_flag = factor("ja", levels = levels(vff_variabler$ferie_flag))
)

# --- 3) Predict med 95% prediktionsinterval (point estimate + interval for nye observationer) ---
pred_best <- predict(lm.fit, newdata = best_case, interval = "prediction", level = 0.95)
pred_worst <- predict(lm.fit, newdata = worst_case, interval = "prediction", level = 0.95)

# Saml resultater
results <- tibble(
  Scenario = c("Best case", "Worst case"),
  Fit = c(pred_best[ , "fit"], pred_worst[ , "fit"]),
  PI_lower = c(pred_best[ , "lwr"], pred_worst[ , "lwr"]),
  PI_upper = c(pred_best[ , "upr"], pred_worst[ , "upr"])
)

print(results)

```

#### Sammenlign resultatet med formålet med undersøgelsen.

Formålet med undersøgelsen er at skabe et data-drevet estimat af forventet tilskuerantal. Prædiktionsscenarierne illustrerer dette:
  
- Best-case: godt vejr, VFF har vundet de sidste to kampe, stor kampgruppe, ferie – forventet højt tilskuerantal.

- Worst-case: kraftig vind, sne, tabte kampe, meget regn – forventet lavt tilskuerantal.
  
Resultaterne viser tydeligt, at under optimale forhold kommer flere tilskuerne, mens dårligt vejr og dårlig form reducerer fremmødet. Dette understøtter formålet med undersøgelsen og kan være værdifuldt for planlægning, ressourcestyring og strategiske beslutninger i VFF.